ACORDAO-COMPLETO-2308549

ACÓRDÃO 7751/2019 ATA 31/2019 - SEGUNDA CÂMARA

VISTOS, relatados e discutidos estes autos em que se analisam os atos de concessão de aposentadoria dos interessados Alfredo Ache Petit (CPF: XXX.394.781-XX) ; Eduardo Celso de Araujo Marinho (CPF: XXX.165.257-XX) ; Emidio Ramos (CPF: XXX.888.492-XX) ; Fátima Alves Rodrigues (CPF: XXX.366.101-XX) ; Fernanda Maria Pereira Leite Bolotnicki (CPF: XXX.344.424-XX) ; Jarbas Raimundo de Nova Carneiro (CPF: XXX.720.309-XX) ; José Pereira de Souza (CPF: XXX.929.208-XX) ; Maria Agda de Meneses (CPF: XXX.405.677-XX) , todos ex-servidores do Ministério dos Transportes, Portos e Aviação Civil.
ACORDAM os Ministros do Tribunal de Contas da União, reunidos em Sessão da 2ª Câmara, ante as razões expostas pelo Relator, e com fulcro no inciso III do art. 71 da Constituição Federal, nos arts. 1º, inciso V, e 39, inciso II, da Lei 8.443/1992, c/c os arts. 260, caput e 259, inciso II, 260, §5º, do Regimento Interno/TCU em:
9.1. considerar prejudicados, por perda de objeto, conforme artigo 260, §5º do RI/TCU, os exames de mérito dos atos de concessão de aposentadoria de José Pereira de Souza (CPF: XXX.929.208-XX)  e Emídio Ramos (CPF: XXX.888.492-XX) , em razão do falecimento desses ex-servidores;
9.2. considerar legal a aposentadoria concedida a Jarbas Raimundo de Nova Carneiro (CPF XXX.720.309-XX) , concedendo registro ao ato;
9.3. considerar ilegal e negar registro ao ato de alteração de aposentadoria de Fernanda Maria Pereira Leite Bolotnicki (CPF: XXX.344.424-XX) , em virtude do pagamento irregular da VPNI prevista no art. 29 da Lei 11.094/2005,  pagamento atualmente mantido por forca de Decisão Judicial concedida no Mandado de Segurança Coletivo 0018381-85.2014.4.01.3400 34.341 (Tribunal Regional Federal da Primeira Região) ;
9.4. dispensar o ressarcimento das parcelas indevidamente percebidas de boa-fé pela Sra. Fernanda Maria Pereira Leite Bolotnicki (item 9.3 supra) , consoante o disposto no Enunciado 106 da Súmula de Jurisprudência do TCU; 
9.5. destacar os atos Alfredo Ache Petit (CPF: XXX.394.781-XX) , Eduardo Celso de Araújo Marinho (CPF: XXX.165.257-XX) , Fátima Alves Rodrigues (CPF: XXX.366.101-XX) e Maria Agda de Meneses (CPF: XXX.405.677-XX)  e constituir processo apartado para fins de sobrestar a apreciação dessas aposentadorias até que se ultime a decisão da ADI 2968-1/600-DF (Relator Ministro Gilmar Mendes) , que discute a constitucionalidade do art. 243, §1º da Lei 8.112/90 no STF, e se decida o TC Processo 030.981/2011-5, atualmente sobrestado no TCU e que trata de Representação formulada acerca de irregularidades na transposição de Regime Celetista para Estatutário que ocorreram no Ministério dos Transportes, Portos e Aviação Civil em virtude da aplicação equivocada da Lei 8.878/1994 (Lei de Anistia) e da Orientação Normativa SRH/MP 1/2002;
9.6. determinar ao Ministério da Infraestrutura (antigo Ministério dos Transportes, Portos e Aviação Civil) que dê ciência aos interessados do teor do presente Acórdão, encaminhando ao TCU, no prazo de 30 (trinta) dias, comprovante da data de ciência pelos interessados, nos termos do art. 4º, §3º, da Resolução 170/2004-TCU;
9.7. determinar à Secretaria de Fiscalização de Pessoal/Sefip que:
9.7.1. encaminhe, nos termos da Questão de Ordem aprovada pelo Plenário do TCU em 8/6/2011 (Ata 22/2011-TCU-Plenário) , ao Departamento de Assuntos Extrajudiciais da AGU, bem como à Conjur/TCU, as informações necessárias ao acompanhamento do Mandado de Segurança 0018381-85.2014.401.3400, relativo à correção do valor da VPNI, o qual tramita no Tribunal Regional Federal da 1ª Região e cuja liminar determinou a manutenção do pagamento da mencionada parcela no ato de aposentadoria de Fernanda Maria Pereira Leite Bolotnicki (CPF: XXX.344.424-XX) , para que em caso de desconstituição da decisão sejam adotadas as medidas para fazer cessar os pagamentos da rubrica considerada irregular (item 9.3 deste Acórdão) ;
9.7.2. envie cópia do Relatório, Voto e Acórdão ao Relator da ADI 2968-1/600-DF no Supremo Tribunal Federal, Ministro Gilmar Mendes, e ao Tribunal Regional Federal da Primeira Região, para subsidiar a análise do Mandado de Segurança Coletivo 0018381-85.2014.4.01.3400 34.341;
9.7.3. monitore o cumprimento da determinação contida no item 9.6 supra.

Atos de concessão inicial e de alteração de aposentadoria de ex-servidores do Ministério dos Transportes, Portos e Aviação Civil

Segunda Câmara

Ministério dos Transportes, Portos e Aviação Civil (extinta).

3. Interessados/Responsáveis:
3.1. Interessados: Alfredo Ache Petit (CPF: XXX.394.781-XX); Eduardo Celso de Araujo Marinho (CPF: XXX.165.257-XX); Emidio Ramos (CPF: XXX.888.492-XX); Fátima Alves Rodrigues (CPF: XXX.366.101-XX); Fernanda Maria Pereira Leite Bolotnicki (CPF: XXX.344.424-XX); Jarbas Raimundo de Nova Carneiro (CPF: XXX.720.309-XX); José Pereira de Souza (CPF: XXX.929.208-XX); Maria Agda de Meneses (CPF: XXX.405.677-XX).

13.1. Ministros presentes: Ana Arraes (Presidente), Augusto Nardes, Aroldo Cedraz e Raimundo Carreiro (Relator).
13.2. Ministros-Substitutos presentes: Marcos Bemquerer Costa e André Luís de Carvalho.

TRF-1

Associação dos Servidores Federais em Transportes - ASDNER

RAIMUNDO CARREIRO

Inicialmente, registro que atuo no presente processo por força do artigo 152 do Regimento Interno do TCU (RI/TCU) .
2.	Adoto como Relatório, a instrução feita no âmbito da Sefip (peça 118) , a qual obteve a concordância do Diretor (peça 119) , bem assim da Representante do Ministério Público junto ao TCU, Procuradora-Geral Cristina Machado da Costa e Silva (peça 120) .
“INTRODUÇÃO
1.	Trata-se de atos de concessão inicial e de alteração de aposentadoria de ex-servidores do Ministério dos Transportes, Portos e Aviação Civil.
2.	Na análise dos atos em questão, aplicou-se a sistemática definida no Acórdão 587/2011-TCU-Plenário, de relatoria do Exmo. Ministro Valmir Campelo, onde se firmou entendimento no sentido de que “o TCU, diante de constatação que possa levar à negativa de registro de ato de admissão de pessoal e de concessão de aposentadoria, reforma e pensão, deve assegurar aos beneficiários a oportunidade do uso das garantias constitucionais do contraditório e da ampla defesa, sempre que transcorrido lapso temporal superior a cinco anos quando da apreciação”. 
HISTÓRICO
3. 	Esta Secretaria incialmente propôs que fosse considerada prejudicada a apreciação de mérito, por inépcia dos atos, das aposentadorias em favor de Fernanda Maria Pereira Leite Bolotnicki (CPF XXX.344.424-XX) e Jarbas Raimundo de Novo Carneiro (CPF XXX.720.309-XX) e legais os demais atos deste processo (peça 15) . A proposta contou com a anuência do Ministério Público junto ao TCU (peça 17) . 
4.	No entanto, o Exmo. Ministro-Relator José Múcio Monteiro, em despacho à peça 18, solicitou que a Sefip verificasse a regularidade da continuidade do pagamento a diversos inativos constantes deste processo da vantagem individual nominalmente identificada a que se refere o art. 9º da Lei 8.460/1992, promovendo diligência à origem, caso fosse necessária. 
5. 	Em consequência, esta Unidade Técnica, mediante ofício 5.062/2014-TCU/SEFIP, de 3/6/2014, realizou diligência junto ao órgão de origem (peça 19) , solicitando o envio de memória de cálculo do valor pago na rubrica 604 “VANTAGEM INDIV ART 9 L 8460/92” e esclarecimentos quanto à fundamentação legal para o seu pagamento até os dias de hoje em relação aos servidores Alfredo Ache Petit (CPF XXX.394.781-XX) , Eduardo Celso de Araújo Marinho (CPF XXX.165.257-XX) , Fátima Alves Rodrigues (CPF 155.366.101.04) e Maria Agda de Meneses (CPF XXX.405.677-XX) . A resposta do Ministério dos Transportes, Portos e Aviação Civil à diligência encontra-se anexada à peça 20.
6. 	Esta Secretaria, por intermédio do órgão gestor, realizou a oitiva dos Srs. Alfredo Ache Petit, Eduardo Celso de Araújo Marinho, Fátima Alves Rodrigues e Maria Agda de Meneses, para que se manifestassem sobre o pagamento irregular da rubrica denominada “VANTAGEM INDIV. ART 9º da Lei 8460/92”, mesmo após o exaurimento da sentença judicial que a autorizou (peças 22 a 26) .
7.	Conforme Avisos de Recebimento (AR’s) anexados às peças 28 a 30, o Sr. Alfredo Ache Petit e a Sra. Fátima Alves Rodrigues tomaram ciência da oitiva em 2/2/2015 e o Sr. Eduardo Celso de Araújo Marinho tomou ciência da oitiva em 3/2/2015.
8.	Às peças 31 a 33, consta pedido de vistas do processo e pedido de prorrogação do prazo para apresentação de defesa por parte do Sr. Eduardo Celso de Araújo Marinho, por intermédio de seus advogados. À peça 38, consta ofício desta Secretaria, endereçado aos advogados do Sr. Eduardo Celso de Araújo Marinho, disponibilizando cópia do processo e concedendo prorrogação por 15 dias do prazo para apresentação da defesa. À peça 40, consta recibo dos advogados de que receberam cópia do processo em 5/3/2015.
9.	Às peças 34, 35, 36 e 37, consta documentação encaminhada pelo Ministério dos Transportes registrando que enviou os ofícios de oitiva aos interessados, que foram devidamente cientificados, conforme AR’s devolvidos ao órgão gestor.
	 Servidor
	Data ciência oitiva

	Alfredo Ache Petit
	6/2/2015 (peça 36, p. 3) 

	Eduardo Celso de Araújo Marinho
	11/2/2015 (peça 35, p. 3) 

	Fátima Alves Rodrigues
	6/2/2015 (peça 34, p. 3) 

	Maria Agda de Meneses
	9/2/2015 (peça 37, p. 3) 

10.	Com relação à vantagem individual nominalmente identificada, as alegações de defesa apresentadas pela Sra. Maria Agda de Meneses, por meio de sua advogada, estão anexadas à peça 41. Os esclarecimentos do Sr. Eduardo Celso de Araújo Marinho estão anexados à peça 43.
11.	Posteriormente, em face da constatação de novas irregularidades, dentre elas, destaca-se a transposição de regime celetista para estatutário de ex-servidores anistiados com base na Lei 8.878/1994, esta secretaria encaminhou novos ofícios de oitivas (peças 44 a 50) . A seguir, listamos os ex-servidores que receberam a nova oitiva e as irregularidades detectadas, das quais tomaram ciência, conforme comprovantes anexados à peça 53:
	
	Servidor
	Tipo de ato
	Irregularidades listadas nas oitivas
	Data ciência oitiva

	Alfredo Ache Petit
	Alteração
	- transposição de regime celetista para estatutário, após a concessão de anistia, em desacordo com art. 37, inciso II, CF e Acórdão 303/2015-TCU-Plenário; e
- erro na execução do comando legal previsto no art. 9º da Lei 8.460/1992, o qual consiste no pagamento de Vantagem Individual Nominalmente Identificada, a fim de garantir a irredutibilidade da remuneração, sem considerar, para fins de absorção, as novas estruturas remuneratórias implantadas após a sua concessão (peça 44) 
	4/9/2015 (peça 53, p. 8-9) 

	Eduardo Celso de Araújo Marinho
	Inicial
	- transposição de regime celetista para estatutário, após a concessão de anistia, em desacordo com art. 37, inciso II, CF e Acórdão 303/2015-TCU-Plenário; e
- erro na execução do comando legal previsto no art. 9º da Lei 8.460/1992, o qual consiste no pagamento de Vantagem Individual Nominalmente Identificada, a fim de garantir a irredutibilidade da remuneração, sem considerar, para fins de absorção, as novas estruturas remuneratórias implantadas após a sua concessão (peça 45) .
	4/9/2015 (peça 53, p. 10-11) 

	Emídio Ramos
 (óbito em 3/6/2017) 
	Inicial
	- pagamento de rubrica judicial, sem considerar, para fins de absorção, as novas estruturas remuneratórias implantadas após o provimento jurisdicional, uma vez que ela não se incorpora aos proventos de aposentadoria nem à remuneração do servidor, conforme entendimento deste Tribunal (Súmula TCU 241) (peça 48) 
	11/9/2015 (peça 54, p. 4-5) 

	Fátima Alves Rodrigues
	Alteração
	- transposição de regime celetista para estatutário, após a concessão de anistia, em desacordo com art. 37, inciso II, CF e Acórdão 303/2015-TCU-Plenário; e
- erro na execução do comando legal previsto no art. 9º da Lei 8.460/1992, o qual consiste no pagamento de Vantagem Individual Nominalmente Identificada, a fim de garantir a irredutibilidade da remuneração, sem considerar, para fins de absorção, as novas estruturas remuneratórias implantadas após a sua concessão; e
-  proporcionalidade incorreta dos proventos, que são pagos na fração de 29/30, quando o correto seria 85% (peça 47) 
	4/9/2015 (peça 53, p. 6-7) 

	Fernanda Maria Pereira Leite Bolotnicki
	Alteração
	-  pagamento de rubrica judicial, no valor de R$793,50, sem considerar, para fins de absorção, as novas estruturas remuneratórias implantadas após o provimento jurisdicional; 
- pagamento da rubrica “967 VANT.PES.NOM.IDENT.L.2.347/87, no valor de R$240,90, em desacordo com a previsão de absorção contida no art. 24 da Lei 11.171/2005, c/c o entendimento pacífico, balizado pela Súmula 276 de Jurisprudência desta Corte, acerca da ilegalidade do pagamento de vantagens da estrutura remuneratória anterior que não foram expressamente recepcionadas pela estrutura remuneratória atual (peça 49) 
	Defesa com data de 23/9/2015 anexada à peça 65

	Maria Agda de Meneses
	Inicial
	- Transposição de regime celetista para estatutário, após a concessão de anistia, em desacordo com art. 37, inciso II, CF e Acórdão 303/2015-TCU-Plenário; e
- erro na execução do comando legal previsto no art. 9º da Lei 8.460/1992, o qual consiste no pagamento de Vantagem Individual Nominalmente Identificada, a fim de garantir a irredutibilidade da remuneração, sem considerar, para fins de absorção, as novas estruturas remuneratórias implantadas após a sua concessão (peça 46) 
	4/9/2015 (peça 53, p. 4 e 5) 

12.	A defesa do Sr. Alfredo Ache Petit, apresentada por intermédio de seus advogados, encontra-se anexada à peça 56 e 70. À peça 62, consta pedido do interessado para prorrogação do prazo para apresentação de defesa. Essa Secretaria autorizou a prorrogação de prazo por 15 dias, tal correspondência foi recebida em 6/10/2015 (peças 63 e 66) .
13.	Às peças 57 e 58, consta procuração da Sra. Fátima Alves Rodrigues aos seus advogados. À peça 59, consta pedido de cópia e vistas do processo feito pela Sra. Fátima Alves Rodrigues, por intermédio de seus advogados. A cópia foi entregue em 22/9/2015 (peça 61) .
14.	As alegações de defesa apresentadas pela Sra. Maria Agda de Meneses, por meio de sua advogada, estão anexadas às peças 41 e 60.
15.	A Sra. Fernanda Maria Pereira Leite Bolodtnicki apresentou sua defesa, conforme documentação anexada à peça 65.
16.	Esta Secretaria, após análise das alegações de defesa, em instrução anexada à peça 110, propôs:
a) considerar prejudicados, por perda de objeto, o exame de mérito dos atos de aposentadoria de José Pereira de Souza (CPF XXX.929.208-XX) e Emídio Ramos (CPF XXX.888.492-XX) , em razão de falecimento;
b) considerar legais os atos de aposentadoria de Armando Guimarães dos Santos (CPF   XXX.449.081-XX) e Jarbas Raimundo de Nova Carneiro (CPF XXX.720.309-XX) ;
c) considerar ilegais os atos de aposentadoria de Alfredo Ache Petit (CPF XXX.394.781-XX) , Eduardo Celso de Araújo Marinho (CPF XXX.165.257-XX) , Maria Agda de Meneses (CPF XXX.405.677-XX) , Fátima Alves Rodrigues (CPF 155.366.101.04) e Fernanda Maria Pereira Leite Bolotnicki (CPF XXX.344.424-XX) ;
17.	Porém, o Ministério Público junto ao TCU, em seu parecer constante da peça 113, concordou com a proposta firmada pela Secretaria de Fiscalização de Pessoal, exceto em relação ao ex-servidor Armando Guimarães dos Santos, pois, em consulta ao Siape, identificaram que o inativo também foi transposto, do regime celetista para o estatutário, por força da anistia instituída pela Lei 8.878/1994 (peça 112 e fl. 1 da peça 104) .
18.	Assim, o MPTCU opinou que fosse destacado para processo apartado o ato do Sr. Armando Guimarães dos Santos, visando a realização de diligência e oitiva (peça 113) . Em consequência, o Exmo. Ministro-Relator José Múcio Monteiro, em despacho anexado à peça 114, determinou o envio dos autos à Sefip, para destaque do ato de aposentadoria de Armando Guimarães dos Santos e realização da diligência e da oitiva propostas no parecer do Ministério Público junto ao TCU.
19.	Em cumprimento ao despacho do Ministro-Relator, o ato de aposentadoria do Sr. Armando Guimarães dos Santos foi destacado e autuado no TC Processo 009.869/2018-2 (peça 116) .
20.	Assim, quanto aos demais atos ratificamos a análise e proposta contida na instrução à peça 110, com os devidos ajustes, decorrentes do destaque do ato do Sr. Armando Guimarães dos Santos.
Respostas à diligência e às oitivas
Resposta do Ministério dos Transportes sobre a vantagem do artigo 9º da Lei 8.460/1992
21.	Com relação à vantagem do artigo 9º da Lei 8.460/1992, que integra os proventos dos Srs. Alfredo Ache Petit, Eduardo Celso de Araújo Marinho, Fátima Alves Rodrigues e Maria Agda de Meneses, em resposta à diligência desta Secretaria, o Ministério dos Transportes informou que a rubrica referente à vantagem individual nominalmente identificada, a que se refere o artigo 9º da Lei 8.460/1992, foi concedida quando do enquadramento dos servidores no Plano de Classificação de Cargos (PCC) , o que ocorreu após a transformação do regime celetista para o estatutário (peça 20) . 
22.	Como o valor da tabela do PCC à época não absorveu integralmente, os valores então percebidos pelos servidores, que eram pagos de forma consolidada na rubrica 15277 – Decisão Judicial Transitada em Julgado, seguindo orientações do Ministério do Planejamento, Orçamento e Gestão (MPOG) , para que os interessados não tivessem perdas ou reduções em suas remunerações, foi implantada em suas fichas financeiras a vantagem individual que passou a integrar a estrutura remuneratória dos servidores (peça 20) . 
23.	A rubrica vantagem individual nominalmente identificada, a que se refere o artigo 9º da Lei 8.460/1992, passou a ser paga aos interessados, em setembro/2004, nos seguintes valores (peça 20, p. 1-3) :
	Servidor
	Valor rubrica decisão judicial (agosto/2004) 
	Vantagem Individual Nominalmente Identificada (setembro/2004) 

	Alfredo Ache Petit
	R$ 2.770,06
	R$1.198,11

	Eduardo Celso de Araújo Marinho
	R$7.194,32
	R$5.594,09

	Fátima Alves Rodrigues
	R$1.472,32
	R$414,19

	Maria Agda de Meneses
	R$3.448,06
	R$1.847,83

24.	O Ministério dos Transportes informou, ainda, que a operacionalização de tal enquadramento, bem como a implantação da respectiva vantagem pessoal, destes servidores, seguiu as diretrizes traçadas pelo Decreto-Lei 2.280, de 1985 e Lei 8.460, de 1992, que alterou a estrutura do PCC, de Nível/Referência, para Nível/Classe e Padrão. 
25.	Registrou-se também que sistematicamente foram observados os preceitos legais de absorção da vantagem nas ocorrências de progressões funcionais dos servidores, valendo dizer que o mesmo não ocorreu em face de outros tipos de acréscimos remuneratórios recebidos pelos detentores da aludida vantagem, por carência de previsão legal para tanto. Segundo o órgão gestor, se assim o fizesse, estaria contrariando o disposto no §2º do artigo 51 do Decreto-Lei 2.280/1985.
26.	Foram encaminhadas cópias dos seguintes documentos:
	a) Mensagem 554726, encaminhada pelo Ministério do Planejamento, Orçamento e Gestão (MPOG) , tratando da absorção da rubrica VPNI na folha de fevereiro/2014. Na mencionada mensagem, com base no artigo 103, do Decreto-lei 200/1967 e §2º, do artigo 46, da Lei 8.112/1990, o MPOG informa que apurou inconsistência na folha de janeiro/2014, referente ao não lançamento da absorção da Vantagem Pessoal Nominalmente Identificada (VPNI) , na mesma proporção da concessão de reajuste ou vantagem de qualquer natureza ocorrida na folha de janeiro/2014. Registrou ainda que na folha de fevereiro/2014 iria ser feito automaticamente o devido ajuste e que foi inserida mensagem de esclarecimento nos contracheques dos aposentados e instituidores de pensão impactados pela medida (peça 20, p. 7-8) ; e
 	b) cópia dos contracheques dos interessados referentes aos meses de agosto/2004, setembro/2004 e junho/2014 (peça 20, 9-20) .
Respostas às oitivas
I) Defesa de Fátima Alves Rodrigues
27.	Com relação à ex-servidora Fátima Alves Rodrigues, no ofício de oitiva 9.553/2015-TCU/SEFIP estabeleceu-se o prazo de 15 dias, a contar do recebimento da notificação, para que a interessada, se assim desejasse, pudesse manifestar-se quanto às irregularidades listadas (peça 47) .
28.	 No entanto, até a presente data, a Sra. Fátima Alves Rodrigues não se manifestou nos autos, embora o Ministério dos Transportes tenha encaminhado os comprovantes de que a interessada tomou ciência da oitiva em 4/9/2015 (peça 53, p. 1, 6-7) .
29.	Ressalta-se, no tocante à Sra. Fátima Alves Rodrigues, que às peças 57 e 58 consta procuração da interessada aos seus advogados e à peça 59 consta pedido de cópia e vistas do processo feito pela ex-servidora por intermédio de seus advogados. A cópia foi entregue em 22/9/2015 (peça 61) . 
30.	O ofício de oitiva deixou assente que a não apresentação da referida manifestação, no prazo fixado, não impedirá a apreciação da matéria pelo Tribunal e ensejará o prosseguimento normal do processo em destaque. Portanto, considerando o tempo decorrido desde o recebimento da comunicação por parte da interessada, é de se presumir que ela decidiu não se manifestar nos autos. Dessa maneira, entende-se cabível a análise e apreciação da matéria constante nos presentes autos, considerando-se atendidos os princípios do contraditório e da ampla defesa.
II) Defesa do Sr. Alfredo Ache Petit
31.	O Sr. Alfredo Ache Petit apresentou, por meio de seus advogados, os seguintes argumentos em relação à alteração de regime celetista para estatutário sem respaldo legal e incorporação do VPNI do artigo 9º da Lei 8.460/1992, sem a devida absorção (peças 56 e 70) : 
a) apresenta defesa com pedido de efeito suspensivo com fundamento no artigo 5º, incisos LIV e LV, da Constituição da República e artigo 260, §2º do Regimento Interno do TCU, pois entende que esta Corte de Contas se equivocou ao entender que existe irregularidades na aposentadoria do interessado;
b) alega inépcia do questionamento: informa que não é esclarecido no expediente encaminhado porque a transposição de celetista para estatutário ofende o artigo 37, inciso II, da Constituição Federal, nem no Acórdão 303/2015-TCU-Plenário, no qual vários servidores entraram com pedido de reexame. Com relação à segunda inconsistência, alega que o artigo 9º da Lei 8.460/1992 foi regularmente aplicado e que nele não há nenhum dispositivo que determine considerar, para fins de absorção as novas estruturas remuneratórias implantadas após a sua concessão;
c) invoca a decadência administrativa: registra haver uma discussão sobre a natureza jurídica do ato de aposentadoria. Para o TCU se trata de ato complexo e o prazo decadencial contaria somente cinco anos após o julgamento pelo Tribunal de Contas, em oposição ao estabelecido no artigo 54 da Lei 9.784/1999. Alega que no Superior Tribunal de Justiça (STJ) a matéria não é pacífica e o ato de aposentadoria seria ato composto. Assim, entende que o prazo de prescrição (decadência) começa a correr do ato de concessão da aposentadoria do defendente, no dia 11/3/2008, e, assim, ocorreu a decadência em 11/3/2013;
d) invoca a nulidade do Acórdão 303/2015-TCU-Plenário: alega que o mencionado acórdão estaria afrontando jurisprudência do Supremo Tribunal Federal (STF) e Superior Tribunal de Justiça (STJ) . Alega, que havendo no próprio Acórdão 303/2015-TCU-Plenário, determinações abrangendo o recorrente, inclusive seu nome constando em relação fornecida pela AGU, que integra o referido acórdão, é certa a legitimidade e interesse do ora recorrente. Assim, a defesa do interessado traz Pedido de Reexame do mencionado acórdão abrangendo os seguintes pontos: o vínculo trabalhista iniciado, sem concurso público, na vigência da Carta de 1969, não ofende o artigo 37, inciso II, da Constituição em vigor; a União é sucessora das empresas públicas extintas pelo Plano Collor (EBTU e Portobrás) , de acordo como artigo 23 da Lei 8.029/1990, inclusive no que diz respeito aos vínculo dos empregados permanentes reintegrados, em razão da anistia; ofensa ao artigo 39 da Constituição a existência de servidor público da União e de suas autarquias, que não seja incluído no regime jurídico único e não tenha plano de carreira; possibilidade de transposição do regime celetista para o estatutário sem redução do valor da remuneração;
e) faz um resumo dos fatos ocorridos:
e.1) o defendente é servidor público federal, que exercia emprego permanente na Empresa Brasileira de Transportes Urbanos (EBTU) , empresa pública extinta, vinculada ao Ministério dos Transportes. Em razão da Lei 9.878/1994, foi anistiado e reintegrado ao quadro de pessoal do Ministério dos Transportes, sendo enquadrado no Plano de Classificação de cargos de que trata a Lei 5.645/1970. O aproveitamento do defendente como servidor público da União, decorre do fato de ter sido demitido no “Governo Collor”, em razão do abusivo e inconstitucional “Plano Brasil Novo”, que desrespeitou vários princípios constitucionais. Por isso, foi anistiado pela Lei 8.878/1994. Houve o reconhecimento de que as atividades da extinta EBTU foram absorvidas pelo Ministério dos Transportes sendo, portanto, reintegrado ao quadro de pessoal do ministério, de acordo com as Portarias 385/1994 (DOU de 5/7/1994, seção 2) e 698/1994 (DOU de 30/12/1994) ;
e.2) embora convocado, não foi permitido o retorno à atividade e, por isso, ingressou com MS 6.482/DF, perante o STJ, sendo reintegrado judicialmente ao quadro de pessoal do Ministério dos Transportes, a contar de 30/12/1994, uma vez que foi considerada válida a Portaria 698/1994. Assim, retornou à atividade a contar de 30/12/1994, pela Portaria 362/2001;
e.3) a consultoria jurídica do Ministério dos Transportes manifestou-se em vários pronunciamentos, entre os quais os Pareceres CONJUR/MT 111/2001, 167/2002 e 132/2003, sobre a obrigatoriedade da inclusão no quadro de pessoal e no regime jurídico único dos anistiados reintegrados no quadro de pessoal do ministério. A Consultoria Jurídica do MPOG também concluiu pela aplicação da Lei 8.112/1990 aos empregados permanentes oriundos das empresas estatais federais, retroativamente a 12/12/1990, bem como pelo enquadramento no PCC de que trata a Lei 5.645/1970, por força do disposto no “caput” do artigo 39 da Constituição Federal combinado com o artigo 24 do Ato das Disposições Constitucionais Transitórias. Para tal, foi editada a Orientação Normativa SRH 001/2002, de 14/3/2002, da Secretária de Recursos Humanos do MPOG;
e.4) o Advogado-Geral da União, em decisão proferida em 23/1/2007, Nota DECOR/CGU/AGU 76/2006-MMV, concluiu pela ilegalidade da transposição dos ora recorrentes para o Regime Jurídico Único e, por isso, deveriam retornar ao regime celetista, pois representaria ofensa ao disposto no artigo 37, inciso II, da Constituição da República. Após vários pronunciamentos no âmbito da Consultoria-Geral da União, o assunto foi submetido à apreciação do douto Consultor-Geral da União, que proferiu o Parecer CGU/AGU 01/2007 – RyJ, aprovado pelo Excelentíssimo Senhor Presidente da República;
e.5) a Consultoria Jurídica do Ministério dos Transportes concluiu pela necessidade de prévio processo administrativo, com ampla defesa e contraditório, para o desfazimento da transposição “ex officio” do regime celetista para estatutário dos servidores daquela Secretaria;
e.6) registra que o TCU proferiu o Acórdão 361/2009-TCU-Plenário sem que fossem ouvidos os interessados, examinando a questão dos anistiados oriundos de empresas públicas extintas que foram reintegrados na Administração Direta e autárquica, concluindo que todos os ocupantes de cargo efetivo que exerciam atividades típicas de advogado, que não preencheram os requisitos para transposição de cargos da Lei 9.028/1995 deveriam integrar quadro suplementar em extinção;
e.7) registra que os recorrentes foram intimados pelo Coordenador-Geral de Recursos Humanos (hoje Gestão de Pessoas) do Ministério dos Transportes, conforme Carta Circular 02/CGRH/SAAD/SE/MT, de 23/12/2010, constituindo mais de 700 (setecentos) processos individuais, nos quais os intimados ofereceram defesa, arguindo várias questões que não foram solucionadas ou esclarecidas. O procedimento ficou aguardando pronunciamento da Advocacia-Geral da União, e, somente em 16/7/2012, o Consultor-Geral da União enviou o Memorando 271/2012/CGU/AGU ao douto Consultor Jurídico do Ministério dos Transportes (CONJUR/MT) determinando o prosseguimento dos procedimentos administrativos instaurados, consoante orientação contida no Parecer 012/2011 /DECOR/CGU/AGU, de 17/2/2011.Alega ainda que nos procedimentos administrativos instaurados não teria sido facultado aos ora recorrentes produzir provas, o exercício do contraditório e a apresentação das contrarrazões;
f) do Pedido de Reexame o defendente reporta alguns pontos: invoca a decadência a partir da prática do ato, portanto, considerando que a transposição para o RJU teria sido em julho/2002, já haveria a decadência em 5/8/2007, após a data do recebimento da primeira retribuição mensal pelo RJU; invoca a não interrupção da decadência pela Nota DECOR/CGU/AGU 076/2006, de 24/2/2006, em posição contrária à da Consultoria-Geral da União que defende que a mencionada nota, consubstancia impugnação prevista no §2°, do artigo 54, da Lei 9.784/1999, consoante Parecer DECOR/CGU/AGU 012/2011; alega ainda que se for considerar a existência de entendimento contrário à transposição para o regime jurídico único, como se fosse a impugnação da transposição efetivada, seria o caso de considerar o dia 31/12/2007, data do DOU 250, que publicou o Parecer CGU/AGU 001/2007. Assim, em tal data já havia transcorrido o prazo decadencial quinquenal; alega impossibilidade jurídica de retorno ao regime celetista; 
g) em sua defesa o interessado menciona o Recurso Extraordinário com Agravo 742.576/DF, relatora Carmen Lúcia e o Ag.Rg no RE 594.233-DF, relator Ministro Dias Toffoli;
h) invoca ainda estabilidade dos recorrentes (artigo 19 do ADCT) , preservação dos atos administrativos eventualmente viciados, em razão da decadência administrativa, segurança jurídica, boa-fé objetiva, bem como direito adquirido decorrente do ato de aposentadoria; e
i) registra que a VINI do artigo 9º da Lei 8.460/1992, paga sob a rubrica 604, foi alterada de forma abusiva pelo MPOG com base no artigo 103 do Decreto-lei 200/1967, que não se aplica ao caso. Os servidores públicos que foram enquadrados em face da Lei 5.645/1970 tiveram suas vantagens pessoais incorporadas aos vencimentos sem redução de remuneração pelo §4º do artigo 2º da Lei 7.923/1989. Com o advento do RJU, o artigo 7º da Lei 8.270/1991 previu o enquadramento dos servidores no PCC, a Lei 8.460/1992 estabeleceu regras para efetivar o enquadramento, inclusive no artigo 9º a vantagem pessoal (VINI) e a Lei 8.627/1993 concedeu três padrões de progressão;
j) argumenta que a vantagem pessoal nominalmente identificada está sujeita ao limite fixado para efeito de teto e aplica-se à vantagem os mesmos percentuais de reajuste por ocasião das revisões ou antecipações de vencimento (artigo 5º, inciso II, Lei 8.852/1994) . Assim, alega que não existe regramento geral para as vantagens pessoais (VPNI, VINI ou outras) , cada uma possui disciplina própria. A retirada da VINI lesará o requerente, que terá redução em sua remuneração; e
k) por fim, solicita deferimento de liminar suspendendo qualquer medida no sentido de mudança do regime jurídico do Defendente e de qualquer desconto na VINI que atualmente recebe, bem como julgadas improcedentes as inconsistências declaradas. 
III) Defesa do Sr. Eduardo Celso de Araújo Marinho
32.	O Sr. Eduardo Celso de Araújo Marinho, por intermédio de seus advogados, apresentou os seguintes esclarecimentos (peça 43) :
	a) exposição dos fatos e fundamento jurídico:
     a.1) informa que em 2002, foi submetido ao Regime Jurídico Único no cargo de Analista de Sistemas, aposentando-se, neste cargo, em 2007;
	  a.2) informa que o Ministério dos Transportes foi diligenciado esclarecendo que a referida vantagem foi implantada na folha de pagamento do servidor por ocasião de seu enquadramento no PCC, sob orientação do MPOG. Isso porque, à época, a tabela do PCC não absorvia integralmente o valor percebido pelo servidor antes de sua transposição. Assim, a diferença gerada era paga de forma consolidada, na rubrica “15277-Decisão Judicial TRan. Jug” e posteriormente sob a rubrica “VANTAGEM INDIV. Art. 9° da Lei 8.460/1992”, para que, deste modo, os servidores não tivessem perdas ou reduções em suas remunerações. O Ministério dos Transportes ainda explicitou que o pagamento da vantagem encontra amparo no art. 9° da Lei n. 8.460/1992 e nos arts. 5°, §§ 1° e 2° do Decreto 2.280/1985;
	  a.3) alega que a vantagem individual prevista no art. 9° da Lei 8.460/1992 é utilizada para evitar a diminuição da quantia percebida pelo servidor em decorrência de alteração na sua estrutura remuneratória quando do seu enquadramento no Plano de Classificação de Cargos. Assim sendo, nos termos do art. 5, inciso 2°, do Decreto-Lei 2.280/1985, essa vantagem somente pode ser absorvida por ocasião de mudança de referência ou de categoria funcional, como bem lembrado na informação fornecida pelo Ministério dos Transportes. No caso do servidor, verifica-se que este foi enquadrado no cargo de Analista de Sistemas, S, III e se aposentou em 2007 neste mesmo cargo, permanecendo até os dias de hoje sem qualquer mudança de referência ou de categoria funcional, o que torna devido, portanto, o pagamento da referida vantagem ao servidor, sem qualquer absorção.
                      a.4) ressalta ainda que apesar de não guardar qualquer relação com o presente processo, o Ministério dos Transportes anexou ao seu ofício, e-mail do MPOG que faz referência ao art. 100 do Decreto-Lei 200/1967 como fundamento legal válido para justificar o corte do pagamento de vantagem denominada VPNI. Contudo, a VPNI difere da Vantagem Individual do art. 9° da Lei 8.460/1992 e, além disso, ainda que se pretendesse alegar que tal fundamentação seria aplicável ao presente caso, convém explicitar que o art. 100 do Decreto-Lei 200/1967 encontra-se revogado pelo art. 5° do Decreto-Lei 2.280/1985, que proíbe a absorção de valores da vantagem individual do art. 9°da Lei 8.460/1992, somente o autorizando, no caso de mudança de referência ou de categoria funcional, restando assim, afastadas todas as possíveis alegações de irregularidade que possam ser levantadas sobre os proventos do servidor.
b) pelo exposto, requer que seja concedido o registro da aposentadoria do servidor Eduardo Celso de Araújo Marinho.
33.	Foram anexados aos autos cópia da ficha financeira do servidor Eduardo Celso de Araújo Marinho (peça 43, p. 5-21) . Quanto à transposição indevida de regime celetista para estatutário, após a concessão de anistia, em desacordo com art. 37, inciso II, CF e Acórdão 303/2015-TCU-Plenário, o interessado não apresentou justificativas, embora tenha tomado ciência da oitiva (peça 53, p. 1 e 10-11) .
VI) Defesa de Maria Agda de Meneses
34.	A Sra. Maria Agda de Meneses, por intermédio de sua advogada, apresentou os seguintes esclarecimentos, quanto à transposição indevida do regime celetista para o estatutário e incorporação do artigo 9º da Lei 8.460/1992 (peças 41 e 60) :
a) Transposição de regimes CLT para estatutário (peça 60, p. 1-26) :
    a.1) registra que não há ofensa ao inciso II, do caput, do artigo 37, da Constituição Federal/1988. A defendente foi contratada pela empresa de Portos do Brasil S.A (PORTOBRÁS) em 1/6/1976, sob a égide da Constituição Federal de 1946 e sua Emenda 1/1969. 
    a.2) em face da anistia que lhe fora concedida nos termos da Lei 8.878/1994, e por força do Mandado de Segurança 95.00.11851-3, que impetrara, juntamente com alguns de seus pares, na Justiça Federal, Seção Judiciária do Distrito Federal, a defendente foi reintegrada ao serviço público federal, conforme disposto na Portaria 160, de 2/6/2000, do Ministro dos Transportes. O acórdão concernente ao supracitado mandado de segurança, transitado em julgado, ao garantir o retorno da defendente ao serviço público e ao determinar o recolhimento ao erário, das verbas de caráter indenizatório que ela houvera recebido por ocasião de sua demissão, repristinou, de fato e de direito, o contrato de trabalho que a defendente firmara com a extinta PORTOBRÁS;
a.3) registra que não há que se falar em registro de ato admissional perante a Corte de Contas, citando os Acórdão 587/2005-TCU-Segunda Câmara, 1.307/2007-TCU-2ª Câmara e Decisão 30/1995-TCU-1ª Câmara, cujas ementas informam que reintegração não caracteriza nova admissão, não estando, portanto, sujeita a novo registro perante a Corte de Contas. Assim, a readmissão da defendente não ofende o inciso II, do caput do artigo 37, da CF/1988, pois readmissão por força de decisão judicial não é ato sujeito a registro perante o TCU;
a.4) a defendente retornou ao serviço público em 30/11/1994, com efeitos financeiros a partir de 20/7/1995, data de impetração do MS 95.00011851-3, que deu efetividade à anistia. Assim, voltou a exercer suas atividades laborais como servidora pública federal celetista no Ministério dos Transportes, quando, por meio da Orientação Normativa 1, de 14/3/2002, do MPOG, foi transposta, ex officio, do regime celetista para o estatutário;
a.5) invoca a legitimidade da transposição, registrando que a anistia não se traduz em novo provimento de cargo ou emprego público e que a União sucedeu a Portobrás em direitos e obrigações legais, ato administrativo ou contrato (inclusive contrato de trabalho) , nos termos do artigo 20, da Lei 8.029/1990. A Lei 8.878/1994, no artigo 6º, veda apenas a remuneração retroativa ao efetivo retorno. O artigo 243 da Lei 8.112/1990 submete ao regime jurídico único todos os servidores celetistas dos Poderes da União (no qual se inclui os Ministérios) . Invoca ainda o artigo 2º da Lei 8.878/1994;
a.6) cita ementa em Agravo de Instrumento 0034818-61.2010.4.01.0000/DF, da 2ª Turma do Tribunal Regional Federal da 1ª Região, julgado por unanimidade em 10/9/2014, cujo acórdão, da lavra do eminente desembargador federal Cândido Moraes, considera cabível servidores celetistas da extinta EBTU serem submetidos ao regime jurídico único. Invoca ainda Agravo Regimental no Recurso Extraordinário 594.233, relator ministro Dias Toffoli;
a.7) alega que o Acórdão 303/2015-TCU-Plenário fere o artigo 103-A da Constituição Federal/1988 ao não observar a Súmula Vinculante 3 do Supremo Tribunal Federal. O TCU, no referido acórdão, também desrespeitou o disposto no inciso III do artigo 13 da Lei 9.784/1999, ao delegar matéria de sua exclusiva competência. Assim, considera inconstitucional o Acórdão 303/2015-TCU-Plenário, devendo ser anulado;
a.8) invoca ainda que o TCU deve se submeter ao artigo 54 da Lei 9.784/1999, quanto ao prazo decadencial, bem como ao artigo 2º do mencionado dispositivo legal, do qual se sobressaem o princípio da boa-fé objetiva. O Parecer JT 1, de 28/12/2007, do Advogado-Geral da União, que adotou o Parecer CGU/AGU  01/2007 – RJV, de 27/11/2007, foi aprovado pelo Presidente da República e publicado no DOU de 31/12/2007, para os efeitos do artigo 40, da Lei Complementar 73, de 10/2/1993. Após essa aprovação, tornou-se ato administrativo e, como tal, tem que obedecer, sobretudo, ao disposto nos incisos IV (boa-fé objetiva) e XIII (vedada a adoção de nova interpretação retroativa) do parágrafo único do artigo 2° da Lei 9.784/1999. Assim, a Administração tem de respeitar o princípio da boa-fé objetiva ou não reinterpretar retroativamente norma administrativa, de sorte que o Parecer JT-01, com o referendo presidencial, pode mudar o entendimento da Administração para diante, nunca para trás, se para prejudicar;
a.9) alega que o registro que o Tribunal de Contas tem que fazer dos atos admissionais a ele sujeitos, restringe-se à legalidade da admissão em si, pois as melhorias posteriores à admissão não estão sujeitas ao seu talante registral;
a.10) invoca ainda a coisa julgada, estabilidade do defendente reconhecida judicialmente em sentença transitada em julgado em 1/4/2000. No Processo 680/1990, da 10ª Vara do Trabalho de Brasília/DF, sendo reclamante o Sindicato dos Empregados na Administração dos Serviços Portuários em Brasília (SINBRAPORT) , na qualidade de substituto processual, contra a reclamada Empresa de Portos do Brasil S.A, julgou-se procedente a ação declarando que os servidores da reclamada estavam amparados no artigo 19 do Ato das Disposições Constitucionais Transitórias. Assim, registra que só está sob a égide do artigo 19 do Ato das Disposições Constitucionais Transitórias da Constituição Federal de 1988 quem servia a entes "autárquicos" ou à administração direta ou a fundações públicas. Logo, não há dúvidas quanto ao direito da defendente à estabilidade e à submissão ao regime jurídico único. 
     b) Da vantagem individual do artigo 9º da Lei 8.460/1992 (peças 41 e 60, p. 26-47) :
	     b.1) com base na Orientação Normativa 1, de 12/9/2002, do MPOG, a defendente foi transmutada ex officio do regime celetista para o estatutário. Posteriormente, foi enquadrada no Plano de Classificação de Cargos (PCC) , de que trata a Lei 5.645/1970, pela Portaria MPOG 1.478, de 3/9/2003. Tal enquadramento ocorreu em face do teor do Parecer/MP/CONJUR/IC/130/02 da Consultoria Jurídica do MPOG. Em setembro de 2004, o MT efetivamente enquadrou a interessada no PCC, deferindo-lhe a remuneração como servidora estatutária;
	b.2) antes do enquadramento no PCC, recebia rubrica referente a decisão judicial transitada em julgado no valor de R$3.448,06. Após o enquadramento no PCC, passou a receber a rubrica vantagem individual nominalmente identificada (VINI) , com base no artigo 9º da Lei 8.460/1992, no valor de R$1.847,83. A defendente invoca o caráter salarial da VINI, considerando vantagem permanente e irredutível. Alega que o valor da GAE deveria estar incorporado na VINI, não devendo ter sido descontado da vantagem individual. Assim, no lugar de receber a VINI no valor de R$ 1.847,83, entende que este deveria ter sido no valor de 2.752,55 (R$ 1.847,83 + R$ 904,72) ;
b.3) relata que com o enquadramento na Lei 11.357/2006, a defendente passou a pertencer ao Plano Geral de Cargos do Poder Executivo (PGPE) , levando consigo as vantagens permanentes, inclusive a VINI. O §2º do artigo º e o §3º do artigo 8º-A da Lei 11.357/2006 embasaria o recebimento da vantagem individual nominalmente identificada, pois veda o recebimento simultâneo da Gratificação de Desempenho do Plano Geral do Poder Executivo (GDPGPE) somente com as vantagens que se baseiam no desempenho, e a VINI seria vantagem personalíssima de cunho salarial, que não pode ser considerada semelhante à GDPGPE;
b.4) inaplicabilidade do artigo 103 do Decreto-lei 200/1967 à VINI: contesta a Mensagem 554726 do MPOG, que com base no artigo 103 do Decreto-lei 200/67 e §2º do artigo 46 da Lei 8.112/1990, promoveu desconto no valor da vantagem individual, referente à absorção da VPNI não efetuada na folha de janeiro/2014. Invoca a Segurança Jurídica, com base na Lei 9.784/1999, a Boa-fé e a Motivação do ato administrativo (artigo 50 da lei 9.784/1999) . 
b.5) aponta equívocos na motivação do ato referente à Mensagem 554726, divulgada pelo MPOG. A mensagem cita como base legal o Decreto-lei 200/1967 e artigo 46 da Lei 8.112/1990. O interessado entende que o Decreto-lei 200/1967 seria norma de vigência temporária e não poderia mais ser aplicado. Alega que, mesmo que fosse válido, o Decreto-Lei 200/1967 não se aplicaria à sua situação, pois antes de ser enquadrado no PCC, não pertencia a nenhum plano de classificação e remuneração, percebia seu "vencimento básico" sob a rubrica "Decisão Judicial Transitada em Julgado", de maneira que não poderia  ser dito que estivesse percebendo vencimento superior ao fixado para o cargo em plano de classificação. Alega ainda que a Vantagem Individual Nominalmente Identificada que recebe foi concedida com base no artigo 9º da Lei 4.860/1992 e não com base no citado decreto-lei.
b.6) alega que a União diminuiu o valor da VINI considerando o aumento recebido na rubrica GDPGPE, no entanto, só poderia ter absorções nos aumentos de vencimentos. 
b.7) considera que não é cabível a aplicação do artigo 46 da Lei 8.112/1990, pois o desconto efetuado pela Administração federal na vantagem pessoal recebida tem caráter continuado e o mencionado artigo, no seu §2º, fala em reposição em parcela única, o que demonstra a sua inaplicabilidade ao caso. Ademais, o artigo 46 da Lei 8.112/1990 teria de ser interpretado e aplicado a luz da Lei 9.784/1999, notadamente dos seus artigos 26 e 50, de sorte que não basta a simples comunicação prévia ao administrando, feita em anotação de rodapé no contracheque. Cita a Súmula STF 63;
b.8) tece considerações, argumentando que o artigo 9º da Lei 8.460/1992 não tem regra explícita de reajuste para a Vantagem Individual Nominalmente Identificada (VINI) ;
c) por fim, requer: reconhecimento de que a readmissão da interessada não feriu o inciso II, do caput, do artigo 37 da Constituição Federal; nulidade do Acórdão 303/2015-TCU-Plenário; restrição da apreciação dos atos admissionais; prioridade na análise deste processo, em face do Estatuto do Idoso, pois a requerente possui mais de 60 anos de idade; homologação da aposentadoria; reconhecimento da legitimidade da defendente para receber a VINI, de que trata a Lei 8.460/1992; reconhecimento de que a VINI é vantagem permanente; corrija o valor inicial concedido à vantagem individual nominalmente identificada, com pagamento retroativo pelo MT; oriente o órgão central do Sistema de Pessoal Civil (SIPEC) da Administração Pública Federal a conceder oportunidade de ampla defesa e contraditório antes de negar ou limitar direitos dos interessados; reconheça que o artigo 103 do Decreto-lei 200/1967 não pode ser aplicado à VINI e encaminhe toda documentação direcionada à interessada a seus representantes legais.
35.	Foram anexados aos seguintes documentos ao processo: contracheques dezembro 2014, ficha financeira de julho a dez/2004, ficha financeira de 2014 (peça 41, p. 44-47) e cópia da sentença referente à reclamação trabalhista Processo 680/1990 (peça 60, p. 48-63) .
VII) Defesa de Fernanda Maria Pereira Leite Bolodtnicki
36.	A Sra. Fernanda Maria Pereira Leite Bolodtnicki apresentou os seguintes esclarecimentos sobre as irregularidades detectadas em seu ato de aposentadoria (peça 65) :
a) informou que a Secretaria de Gestão Pública do MPOG através da Mensagem 554726, de 25/2/2014 determinou a redução/supressão das Vantagens Pessoais Nominalmente Identificadas (VPNI’s) , com fundamento no artigo 103 do Decreto-lei 200/1967. Dentre as rubricas contidas na referida mensagem encontravam-se a 10289 e a 967 as quais recebia. Alega, que nem todas as VPNI’s pagas a servidores são instituídas para obstar a redução de vencimentos/proventos dos servidores decorrente da instituição de novos planos de reestruturação de carreira e de estrutura remuneratória. Alega que há VPNI’s com natureza jurídica distinta, sujeitas exclusivamente à atualização decorrente de revisão geral de remuneração dos servidores públicos e que jamais poderão ser absorvidas;
b) rubrica 10289: a rubrica “dec jud N Tra Jug AP”, recebida no valor de R$ 793,50, é paga em razão do Mandado de Segurança Coletivo 0018381-85.2014.4.01.3400, que tramita no TRF da 1ª Região, impetrado pela Associação dos Servidores Federais em Transportes (ASDNER) . Em sede de Agravo de Instrumento 0019465-39.2014.4.01.0000, determinou-se a suspensão do ato coator da Mensagem 554726/MPOG e o restabelecimento da VPNI, nos valores que vinham sendo pagos, até que seja feito o exame individual da situação de cada servidor, com direito ao devido processamento legal;
c) rubrica 967: com relação à rubrica “967 Vant. Pes. Nom. Ident. L 2.347/1987”, atualmente no valor de R$ 240,90, a interessada alega que caso se compare a folha de 2013 com a atual, constata-se que o valor está sendo absorvido indevidamente, visto que recebia R$ 688,90 e atualmente recebe R$ 240,90. Tal redução é indevida, pois o mencionado Agravo determinou a suspensão do ato coator registrado na Mensagem 5547206, bem como o restabelecimento das VPNI’s, nos valores que vinham sendo pagos, até o exame individual de cada situação; e
d) registra, portanto, que não há inconsistências no pagamento das duas rubricas, que devem permanecer nos moldes do que estavam em 2013, sob pena de ferir os princípios da segurança jurídica e da irredutibilidade de vencimentos. Assim, requer o arquivamento do processo e que sejam mantidos os pagamentos das rubricas em sua aposentadoria.
37.	Foram anexadas cópias dos seguintes documentos:
a) ficha financeira de 2013, na qual consta a rubrica 967, referente à “Vant. Pes. Nom. Ident. L 2.347” no valor de R$ 688,90, e a rubrica 82334, relativa à “VPNI art. 29 Lei 11.094/2000” no valor de R$ 800,93 (peça 65, p. 7-8) ;
b) ficha financeira de 2015, constando a rubrica 967, referente à “Vant. Pes. Nom. Ident. L 2.347” no valor de R$ 240,90, a rubrica 82334, relativa à “VPNI art. 29 Lei 11.094/2000” no valor de R$ 7,43, bem como a rubrica 10289, referente à “decisão judicial N Tran Ju” no valor de R$ 793,50 (peças 65, p. 9-10) ;
c)  decisão proferida no Agravo de Instrumento 0019465-39.2014.4.01.0000/DF (peça 65, p. 11-13) ; e
d) decisão proferida no Agravo de Instrumento 0059167-89.2014.4.01.0000/DF (peça 65, p. 14) .
EXAME TÉCNICO
Atos de José Pereira de Souza e Emídio Ramos (prejudicados por perda de objeto) 
38.	Quanto ao ato de aposentadoria dos ex-servidores José Pereira de Souza (CPF XXX.929.208-XX) e Emidio Ramos (CPF XXX.888.492-XX) , verifica-se que os inativos faleceram, respectivamente, em 4/10/2012 e 3/6/2017, sem deixar pensionistas, sendo excluídos da folha de pagamento (peças 71, p. 5, 74, 106 e 115, p. 2-4) . Assim, encontra-se prejudicada, por perda de objeto, a apreciação do mérito dos atos de aposentadoria dos ex-servidores José Pereira de Souza e Emídio Ramos.
Ato de Jarbas Raimundo de Nova Carneiro (ato legal) 
39.	O ex-servidor Jarbas Raimundo de Nova Carneiro (CPF XXX.720.309-XX) aposentou-se em 11/3/1991, com proventos integrais, no cargo de agente administrativo (peça 71, p. 4 e 104, p. 4) . O ato de concessão inicial foi apreciado pela legalidade no TC Processo 000.767/2008-3 (peça 77) .
40.	O ato deste processo refere-se à alteração da aposentadoria, sendo concedido ao interessado 10/10 de DAS 101.1 no lugar da vantagem do artigo 184, inciso II, da Lei 1.711/1952. Embora no ato de alteração não conste os tempos exercidos em funções comissionadas, em consulta ao sistema Siape, verifica-se que o inativo faz jus a 10/10 de DAS 101.1, estando devidamente registrado o período exercido na função (peça 78, p.2) . Não identificamos irregularidades no contracheque do inativo (peça 78, p. 1 e 115, p.3) . Diante do exposto, o ato de aposentadoria do Sr. Jarbas Raimundo Nova Carneiro poderá ser apreciado pela legalidade. 
Análise dos argumentos dos interessados quanto as irregularidades detectadas nas oitivas
Entendimento atual desta Corte de Contas sobre transposição de regimes (atos de Alfredo Ache Petit, Eduardo Celso de Araújo Marinho, Maria Agda de Meneses e Fátima Alves Rodriuges) 
41.	O nome dos Srs. Alfredo Ache Petit, Eduardo Celso de Araújo Marinho, Maria Agda de Meneses e Fátima Alves Rodrigues constam da relação encaminhada pela Advocacia-Geral da União (AGU) , mediante Ofício 44/2011-DSP/PGU/AGU, de 14/9/2011, como servidores anistiados da Empresa Portos do Brasil S/A (Portobrás) e da Empresa Brasileira de Transportes Urbanos (EBTU) , reintegrados e aposentados, que foram transpostos indevidamente do regime celetista para estatutário (peça 73, p. 15-16, 30, 32 e 35) .
42.	Esta Corte de Contas, no Acórdão 303/2015-TCU-Plenário (TC Processo 030.981/2011-5) , de relatoria do Exmo. Ministro Vital do Rêgo, considerou irregular e sem respaldo legal ou jurisdicional a alteração de regime celetista para estatutário de servidores reintegrados no serviço público federal com base na anistia da Lei 8.878/1994 oriundos da Portobrás ou da EBTU (peça 72) . 
43.	Este Tribunal de Contas entende que os antigos empregos dos Srs. Alfredo Ache Petit, Eduardo Celso de Araújo Marinho, Fátima Alves Rodrigues e Maria Agda de Meneses, então regidos pela Consolidação das Leis do Trabalho (CLT) , nunca foram transformados em cargo público, razão pela qual o retorno aos quadros da Administração teria de se dar no regime celetista, sob pena de ofensa aos princípios da legalidade e do concurso público. O reingresso nos quadros do Ministério dos Transportes não implica necessária submissão ao regime jurídico único dos servidores públicos federais, conforme registrado pelo Supremo Tribunal Federal-STF (RMS 30548/DF, rel. Min. Marco Aurélio, 15/9/2015) . 
44.	Verifica-se que, em processos com defesas de teor similar à ora apresentada, o TCU decidiu por rever de ofício a deliberação que apreciara os atos de aposentadoria pela legalidade, passando a considerá-los ilegais. Transcreve-se, a seguir, trechos do voto que fundamentou o Acórdão 3346/2015-TCU-Plenário, de 9/12/2015, de relatoria do Exmo. Ministro Vital do Rêgo:
8. 	Registro minha concordância integral com a proposta alvitrada pela unidade técnica, aquiescida pela manifestação do MPTCU, razão pela qual incorporo os argumentos trazidos e respectivos fundamentos, transcritos no Relatório precedente, em minhas razões de decidir, sem prejuízo de tecer os breves comentários que se seguem. 
9. 	Conforme exaustivamente demonstrado nos autos do processo no qual foi prolatado o Acórdão 303/2015-TCU-Plenário, não há como admitir que uma aposentadoria seja concedida a ex-empregados de empresas públicas alcançados pela anistia prevista na Lei 8.878/1994, contemplando-os no regime próprio de previdência previsto pela Lei 8.112/1990. No caso concreto, o antigo emprego do interessado, então regido pela Consolidação das Leis do Trabalho (CLT) , nunca foi transformado em cargo público, razão pela qual seu retorno aos quadros da Administração teria de se dar, necessariamente, no regime celetista, sob pena de ofensa aos princípios da legalidade e do concurso público. 
10. 	Nesse contexto, ressalto, por oportuno, que o entendimento desta Corte sobre a matéria vai ao encontro da jurisprudência mais recente do Supremo Tribunal Federal (STF) , conforme se vê no Recurso Ordinário no Mandado de Segurança 30.548/DF, proferido em 15/9/2015 e publicado na data de 28/10/2015: 
ANISTIA – SERVIÇO PÚBLICO – RETORNO – REGIME. O retorno do servidor à Administração Pública, à prestação de serviços, faz-se observada a situação jurídica originária, descabendo transmudar o regime da Consolidação das Leis do Trabalho em especial – inteligência das Leis 8.878/94 e 8.212/90. 
11. 	Para melhor esclarecer o entendimento esposado pela Suprema Corte, transcrevo, o informativo 799, de setembro de 2015, acerca da matéria de que tratam os presentes autos: 
"A Primeira Turma negou provimento a recurso ordinário em mandado de segurança em que servidores anistiados pleiteavam o reingresso ao serviço público em regime estatutário. No caso, os recorrentes, anistiados pela Lei 8.878/1994, teriam questionado ato que determinara o retorno ao serviço público, em quadro especial em extinção do Ministério das Cidades, sob o regime celetista. A Turma afirmou que a possibilidade de transformação de empregos em cargos públicos não garantiria amparo automático à pretensão dos recorrentes. Ressaltou que a Lei 8.878/1994 dera tratamento especial aos casos de exoneração, demissão ou dispensa em virtude de o tomador dos serviços haver sido extinto, liquidado ou privatizado. O benefício previsto na citada lei ficara jungido à transferência, absorção ou execução da atividade do órgão extinto por outro da Administração Pública Federal. Enfatizou que o reingresso nos quadros do Poder Executivo não implicaria necessária submissão ao estatuto dos servidores públicos federais. Na situação concreta, a manutenção do regime celetista resultaria das características originais dos vínculos rompidos. Salientou que isso se dera em atenção às normas que regulamentaram a anistia, as quais teriam previsto a observância do cargo ou emprego anteriormente ocupado (Lei 8.878/1994, art. 2º e Decreto 6.077/2007) . Ademais, descaberia atribuir natureza autárquica à extinta Empresa Brasileira de Transportes Urbanos - EBTU, simplesmente em razão das atividades por ela desempenhadas. A entidade teria sido expressamente qualificada como empresa pública, consoante previsão do art. 5º da Lei 6.291/1975, dotada, portanto, de personalidade jurídica de direito privado e, consequentemente, submetida à CLT. O Ministro Edson Fachin consignou que a adoção do regime estatutário violaria, também, o princípio do concurso público." (RMS 30548/DF, rel. Min. Marco Aurélio, 15/9/2015) . (grifo nosso) 
45. 	Ressalta-se que não está sendo questionada a admissão dos ex-servidores na EBTU e na Portobrás e nem a reintegração ao Ministério dos Transportes, proveniente da anistia concedida com base na Lei 8.878/1994, e sim a alteração de regimes de celetista para estatutário, com a consequente aposentadoria estatutária. 
46.	Assim, uma vez anistiados e reintegrados, os inativos deveriam ter permanecido no regime celetista, com a aposentadoria sendo pelo Regime Geral de Previdência Social (RGPS) e não pelo regime próprio dos servidores públicos federais. 
47.        Diante do exposto, verifica-se que a jurisprudência deste Tribunal é sólida quanto à ilegalidade da transposição do regime de celetista para estatutário dos servidores reintegrados no serviço público federal anistiados com base na Lei 8.878/1994 (acórdãos 194/2016, 1.338/2016, 1.925/2016 e 1.945/2016, todos do Plenário) , estando ilegais os atos de aposentadoria de Alfredo Ache Petit, Eduardo Celso de Araújo Marinho, Maria Agda de Meneses e Fátima Alves Rodrigues. 
Reintegração na condição de celetista, com vantagens inerentes como FGTS e Portaria Normativa SEGRT/MP 5, de 31/8/2016
48.	Considerando que os atos de aposentadoria de Alfredo Ache Petit, Eduardo Celso de Araújo Marinho, Maria Agda de Meneses e Fátima Alves Rodrigues estão ilegais, cabe o retorno dos ex-servidores ao quadro do Ministério dos Transportes, na condição de celetistas, devendo as aposentadorias serem concedidas pelo Regime Geral de Previdência Social (RGPS) . 
49.	O Ministério do Planejamento, Desenvolvimento e Gestão, por meio do ofício 64.504/2016-MP, de 20/10/2016, da Secretaria de Gestão de Pessoas e Relações do Trabalho no Serviço Público, informou que publicou a Portaria Normativa SEGRT/MP 5, de 31/8/2016 (peça 103) .
50.	A Portaria Normativa SEGRT/MP 5, de 31/8/2016, que foi publicada no DOU de 1/9/2016, estabelece procedimentos para a retificação dos atos de conversão indevida do regime jurídico celetista dos beneficiados pela anistia de que trata a Lei 8.878, de 11 de maio de 1994, para o regime jurídico estatutário previsto na Lei 8.112, de 11 de dezembro de 1990, e dá outras providências. 
51.	Na Portaria Normativa SEGRT/MP 5 (peça 103, p. 9-12) , o Ministério do Planejamento, Desenvolvimento e Gestão estabeleceu as orientações a serem seguidas, desde a abertura de processo administrativo, visando assegurar o contraditório e ampla defesa (artigo 2º) , até a adequação ao regime celetista (artigos 7º a 12) . Assim, consta na mencionada portaria as orientações a serem seguidas para reclassificação dos interessados como empregados públicos, restabelecimento do contrato de trabalho, realização do cálculo remuneratório e dos valores referentes ao FGTS, contagem do tempo de contribuição, dentre outras.  
52.	Desta forma, observa-se que o Ministério do Planejamento, Desenvolvimento e Gestão adotou as providências necessárias para dar cumprimento às reiteradas deliberações do TCU que declaram a ilegalidade das aposentadorias de anistiados oriundos da Empresa Portos do Brasil S/A (Portobrás) e da Empresa Brasileira de Transportes Urbanos (EBTU) .
Cessação dos pagamentos
53.	Com relação à cessação dos pagamentos relacionados aos atos impugnados, ressalta-se que o Tribunal, em casos semelhantes, Acórdãos 1.925/2016-TCU-Plenário e 1.945/2016-TCU-Plenário, determinou, em caráter excepcional, que a suspensão dos pagamentos somente ocorresse depois de transcorridos 120 (cento e vinte dias) da notificação dos interessados, sem prejuízo de dispensar o ressarcimento das quantias recebidas indevidamente de boa-fé. Para maior clareza, transcreve-se excerto do voto condutor do Acórdão 1945/2016-TCU-Plenário:
6. No mérito, manifesto-me de acordo com a essência dos pareceres precedentes no que se refere à necessidade de revisão de ofício do Acórdão 6306/2011-TCU-Primeira Câmara para considerar ilegais os atos em exame.
7. Com efeito, a questão relativa à reintegração de servidores anistiados com a alteração do regime de trabalho que eles anteriormente detinham (de celetista para estatutário) foi objeto de ampla análise pelo TCU por ocasião do Acórdão 303/2015-TCU-Plenário, que evidenciou a ilegalidade da referida transposição de regime, realizada sem suporte jurídico e não amparada em sentença judicial, circunstância que impõe a revisão das aposentadorias e pensões tidas por legais por este Tribunal, caso dos atos ora revistos.
8. Superado o cerne da presente revisão, passo a enfrentar a divergência levantada pelo Procurador-Geral. Sua Excelência pondera que, ao ser apreciado caso semelhante (TC-Processo 029.829/2011-9) , a Ministra Ana Arraes apresentou voto em que acompanhava a proposta de considerar ilegal a concessão, mas sem que fossem adotadas providências para a suspensão dos proventos do interessado até que ele pudesse fruir dos direitos do regime trabalhista (FGTS e aposentadoria previdenciária) , além de sugerir outras diretrizes com o intuito de regularizar a situação previdenciária dos servidores anistiados. O processo foi objeto de pedido de vista pelo Ministro Benjamin Zymler. Assim, o MP/TCU sugere que, aqui, sejam adotadas medidas semelhantes às que forem adotadas no TC-Processo 029.829/2011-9.
9. Sobre essa questão, convém pontuar que a sobredita divergência já foi definitivamente resolvida por este Tribunal, tendo sido delineada a seguinte solução para o caso:
	‘9.1. rever de ofício o Acórdão 8692/2011-TCU-Primeira Câmara, considerar ilegal a aposentadoria de João Pinto e, em consequência, cancelar o registro do ato de número de controle 10001506-04-2009-000009-1;
	9.2. dispensar a reposição das importâncias indevidamente recebidas de boa-fé pelo beneficiário;
	9.3. determinar ao Ministério dos Transportes, Portos e Aviação Civil que:
	9.3.1. no prazo de 15 (quinze) dias, notifique o interessado acerca desta decisão e o informe que poderá retornar à atividade no prazo de 30 (trinta) dias a contar da notificação;
	9.3.2. em não havendo retorno à atividade, cesse os pagamentos decorrentes do ato impugnado transcorridos 120 (cento e vinte) dias após a notificação do interessado;
	9.3.3. conclua a análise e delibere acerca de eventuais impugnações e/ou pleitos administrativos formulados pelo interessado com vistas à regularização de seu enquadramento funcional com estrita observância dos prazos estipulados na Lei 9.784/1999, observado o limite máximo de 90 (noventa) dias a contar da autuação do respectivo processo;
	9.4. determinar à Sefip o monitoramento deste acórdão.
10. Nesse cenário, considerando que o desfecho a ser adotado nestes autos deve ser semelhante àquele traçado no supracitado processo, a proposta que submeto ao descortino deste colegiado é no sentido de considerar ilegais os atos ora revistos, com determinação ao Ministério dos Transportes, Portos e Aviação Civil, em caráter excepcional, que a suspensão dos pagamentos somente ocorra depois de transcorridos 120 (cento e vinte) dias da notificação dos interessados, sem prejuízo de dispensar a necessidade de ressarcimento das quantias recebidas indevidamente de boa-fé. (grifo nosso) 
54.	     Assim, cabem as determinações acima no tocante às aposentadorias de Alfredo Ache Petit, Eduardo Celso de Araújo Marinho, Maria Agda de Meneses e Fátima Alves Rodrigues.
Devido Processo legal, contraditório e ampla defesa, Súmula 3 do STF, Acórdão 361/2009-TCU-Plenário, efeito suspensivo, nulidade Acórdão 303/2015-TCU-Plenário e pedido de reexame
55.	A Súmula 3 do Supremo Tribunal Federal (STF) estabelece que nos processos perante o Tribunal de Contas da União asseguram-se o contraditório e a ampla defesa quando da decisão puder resultar anulação ou revogação de ato administrativo que beneficie o interessado, excetuada a apreciação da legalidade do ato de concessão inicial de aposentadoria, reforma e pensão.
56.	Esta Secretaria realizou a oitiva dos interessados, dando, portanto, a oportunidade para que os ex-servidores apresentassem suas alegações de defesa. Assim, não procede o argumento de que não foi garantido o exercício do direito de defesa e contraditório, por meio do devido processo legal por parte desta Corte de Contas. 
57.	Não merece prosperar também a alegação de inépcia do questionamento, os ofícios de oitiva encaminhados aos interessados são suficientemente claros por conter os seguintes elementos: a) motivos da irregularidade, consignando os dispositivos legais ou jurisprudência infringidos; b) esclarecimento de que a não apresentação da referida manifestação, no prazo fixado, não impede o exame da matéria pelo Tribunal, e c) informação de que este TCU encontra-se à disposição para esclarecimentos, vista ou cópia destes autos, se requeridos. 
58.	Observa-se ainda que nesta fase do processo deu-se a oportunidade de defesa mediante oitiva dos interessados, no entanto os atos de aposentadoria ainda não foram apreciados pela ilegalidade, logo, no presente momento, não se trata de recurso, não cabendo falar em efeito suspensivo. Caso os atos de aposentadoria sejam apreciados pela ilegalidade, os interessados poderão impetrar pedido de reexame, nos termos do artigo 286 do Regimento Interno do TCU, podendo caber neste caso efeito suspensivo. Ressalta-se que o efeito suspensivo proveniente da interposição de eventuais recursos junto ao TCU não exime os interessados da devolução dos valores percebidos indevidamente, caso os recursos não sejam providos.
59.	Ademais, com relação à alegação de nulidade do Acórdão 303/2015-TCU-Plenário, verifica-se que, no âmbito do TC Processo 030.981/2011-5, em grau de recurso, esta Corte de Contas não conheceu dos pedidos de reexame impetrados, dando ciência aos recorrentes, mediante o Acórdão 2526/2016-TCU-Plenário, sessão de 5/10/2016 (peça 100) . Posteriormente, o TCU, mediante Acórdão 402/2017-TCU-Plenário, não conheceu dos embargos de declaração opostos contra o Acórdão 2526/2016-TCU-Plenário (peça 101) . Esta Corte de Contas também, por meio do Acórdão 887/2017-TCU-Plenário, não conheceu dos embargos de declaração opostos contra o Acórdão 402/2017-TCU-Plenário (peça 102) . 
60.	Com relação ao Acórdão 361/2009-TCU-Plenário citado pela defesa do Sr. Alfredo Ache Petit, este foi prolatado em processo de representação, TC Processo 021.823/2007-8, sendo feitas as seguintes determinações à AGU:
1.5. Determinar à Advocacia-Geral da União que:
1.5.1 Realize a transposição ou a inclusão no quadro suplementar somente após a instrução inicial do processo administrativo pelo órgão de origem do servidor requerente, conforme é regulamentado nas IN nº 6 e 7 da AGU;
1.5.2. Oficie aos órgãos de origem dos servidores abrangidos pela MP 2.229-43 e MP 71/02 que até o momento não enviaram os processos iniciais para transposição ou inclusão no quadro suplementar para que o procedam, orientados pela estrita obediência às IN nº 6 e 7 da AGU;
61.	O TC Processo 021.823/2007-8 foi encerrado e arquivado, com base no Acórdão 2262/2009-TCU-Plenário, uma vez que esta Corte de Contas entendeu que as determinações feitas à AGU no primeiro acórdão foram atendidas. 
Posicionamentos divergentes Ministério dos transportes, MPOG e AGU e afronta ao artigo 37, inciso II, da Constituição Federal 
62. 	No âmbito do TC Processo 030.981/2011-5, quando analisadas as respostas do Ministério dos Transportes (MT) , Ministério do Planejamento, Orçamento e Gestão (MPOG) e documentação apresentada pela AGU, já foram registrados os vários posicionamentos e orientações divergentes, em que o MT e MPOG entendiam correta a transposição de regimes, o que embasou a sua realização, em oposição à AGU. 
63.	Esta Corte de Contas entendeu ser irregular a transposição de regime de celetista para estatutário, bem como que tal situação afronta o artigo 37, inciso II, da Carta Magna (Acórdão 303/2015-TCU-Plenário) , pois o acesso a cargo público somente pode ocorrer por meio de concurso público, o que não se deu com os trabalhadores oriundos das extintas Portobrás e EBTU, pois caso tenham ingressado nessas empresas por meio de concurso público foi para ocupar emprego público (regime celetista) e não para cargo público (regime estatutário) .
Decadência Administrativa 
64. 	Com relação à decadência, prevista no art. 54 da Lei 9.784/1999, o entendimento jurisprudencial, tanto no âmbito deste Tribunal quanto no do Poder Judiciário, é de que o referido dispositivo legal, ao ser aplicado aos atos de aposentadoria e pensão, conta seu prazo decadencial somente a partir do respectivo registro pelo Tribunal de Contas da União, visto que, em se tratando de ato complexo, só é aperfeiçoado quando de seu registro pelo TCU. Portanto, o prazo decadencial não pode ser contado a partir da concessão administrativa, mas sim a partir do exame pelo TCU. Esse é o teor da Súmula TCU 278/2012, a seguir transcrita: 
SÚMULA 278/2012: Os atos de aposentadoria, reforma e pensão têm natureza jurídica de atos complexos, razão pela qual os prazos decadenciais a que se referem o § 2º do art. 260 do Regimento Interno e o art. 54 da Lei nº 9.784/99 começam a fluir a partir do momento em que se aperfeiçoam com a decisão do TCU que os considera legais ou ilegais, respectivamente. (grifo nosso) 
65.	Assim, o prazo decadencial começará a contar a partir da publicação do Acórdão que apreciar os atos de aposentadoria dos interessados. Ademais, com relação à alegação da decadência, acerca da indevida transformação de celetista para estatutário, transcrevemos a análise feita pela Serur, no âmbito do TC 030.981/2011- 5, e acolhida pelo Ministro-Relator no Acórdão 303/2015-TCU-Plenário:
5.4. 		A questão da incidência da decadência prevista no art. 54 da Lei 9.784-99, acerca da indevida transformação de celetista para estatutário, já foi amplamente discutida no âmbito da AGU, como bem informa o MT, sendo que o entendimento é de que não decaiu o direito de Administração rever esses atos que transmudaram o regime jurídico dos reintegrados da Portobrás e EBTU. 
5.5. 	De fato, não há que falar em decadência, tendo em vista que há tempos a Administração vem adotando medidas a fim de retornar os trabalhadores à condição de celetista, em conformidade com as decisões judiciais que os reintegraram ao serviço público, tendo inclusive sido autuados processos administrativos individuais para tratar de cada caso a fim de que seja assegurando ao administrado/servidor o exercício do contraditório e ampla defesa. Não se pode perder de vista que o §2º do art. 54 da Lei 9.784/99 estabelece que, havendo qualquer medida que importe na impugnação da validade do ato, interrompe-se o prazo do que dispõe o caput do art. 54 do referido diploma legal. 
5.6. 	Além disso, é entendimento do Supremo Tribunal Federal (STF) de que em situações de inconstitucionalidade não há que se falar em aplicação do disposto no art. 54 da Lei 9.784/99. O caso tratado nestes autos diz respeito a uma situação dessas, tendo em vista que, nos termos do inciso II do art. 37 da Constituição Federal, o acesso a cargo público somente pode ocorrer por meio de concurso público, o que não se deu com os trabalhadores oriundos das extintas Portobrás e EBTU, pois caso tenham ingressado nessas empresas por meio de concurso público, foi para ocupar emprego público (regime celetista) e não para cargo público (regime estatutário) . 
 (...) 
13. 	Corroboro o entendimento da Serur quanto à inaplicabilidade ao caso concreto do art. 54 da Lei 9.784/1999, dado o cunho constitucional que permeia o acesso a cargo público, na forma disciplinada pelo art. 37, inciso II, da Carta Magna e pela jurisprudência do Supremo Tribunal Federal. (grifo nosso) 
Princípio da Segurança Jurídica e do direito adquirido 
66. 	O Princípio da Segurança Jurídica é vetor importante do Direito, que impõe ao magistrado a ponderação de sua incidência no caso concreto, mas sempre em face de outros princípios estruturantes da Administração Pública, como o princípio da legalidade, expresso na Constituição Federal, a partir do qual se estrutura todo o direito público e administrativo. 
67. 	A apreciação de atos de concessão de aposentadoria pela ilegalidade não infringe o princípio da segurança jurídica. Os atos de aposentadoria dos ex-servidores Srs. Alfredo Ache Petit, Eduardo Celso de Araújo Marinho, Maria Agda de Meneses e Fátima Alves Rodrigues não podem ser considerados atos jurídicos perfeitos, pois os interessados não tinham direito à aposentadoria estatutária, uma vez que está ilegal a transposição do regime celetista para o estatutário. Assim, não se pode falar em direito adquirido. 
68. 	A jurisprudência da Suprema Corte é no sentido de deferir aos atos de aposentadoria e pensão a classificação de ato complexo, motivo pelo qual somente quando recebe o registro pela Corte de Contas passa a estar plenamente formado (perfeito) , válido (aferição da legalidade com reflexo de definitividade perante a Administração, que não mais pode anulá-lo unilateralmente) e eficaz (plenamente oponível a terceiros, deixando de apresentar executoriedade provisória) . 
69.	Assim, pode-se, então, concluir, que não há que se falar em direito adquirido antes que o ato complexo esteja definitivamente registrado por este Tribunal, muito menos quando a concessão traz em seu bojo vício insanável, por não haver lei que a suporte. Ademais, o acórdão que considerar legal o ato e determinar o seu registro não faz coisa julgada administrativa e pode ser revisto de ofício pelo Tribunal, com a oitiva do Ministério Público e do beneficiário do ato, dentro do prazo de cinco anos da apreciação, se verificado que o ato viola a ordem jurídica (§2º do art. 260 do Regimento Interno do TCU) . 
70. 	Desta forma, entende-se que não se pode garantir o registro de uma aposentadoria considerada ilegal pelo TCU invocando apenas princípios tais como o da segurança jurídica e razoabilidade, os quais deverão ser sopesados também com o princípio da legalidade.
Artigo 243 da Lei 8.112/1990 e Artigo 19 do Ato das Disposições Constitucionais Transitórias da CF/1988
71.	Com relação ao argumento de que o artigo 243 da Lei 8.112/1990 embasaria o enquadramento no regime jurídico único, tal dispositivo legal submeteu ao regime jurídico, na qualidade de servidores públicos, os servidores dos Poderes da União, dos ex-Territórios, das autarquias, inclusive as em regime especial, e das fundações públicas regidos pela Lei  1.711/1952  ou pela Consolidação das Leis do Trabalho. Assim, verifica-se que tal dispositivo legal não tratou dos servidores de empresas públicas federais.
72.	Alegou-se ainda a estabilidade dos ex-servidores com base no artigo 19 do Ato das Disposições Constitucionais (ADCT) , tendo, portanto, os interessados direito à submissão ao regime jurídico único. O artigo 19 do ADCT estabeleceu que os servidores públicos civis da União, dos Estados, do Distrito Federal e dos Municípios, da administração direta, autárquica e das fundações públicas, em exercício na data da promulgação da Constituição, há pelo menos cinco anos continuados, e que não tenham sido admitidos na forma regulada no art. 37, da Constituição, são considerados estáveis no serviço público.
73.	Em sua defesa, os interessados alegaram que a estabilidade foi reconhecida judicialmente em sentença transitada em julgado (Processo 680/1990 da 10ª Vara do Trabalho de Brasília/DF) , e, que por se submeterem ao artigo 19 do ADCT, teriam direito à submissão ao regime jurídico único. A sentença inicial da Reclamação Trabalhista realmente reconheceu que os servidores estavam amparados no artigo 19 do ADCT.
74.	No entanto, verifica-se a existência no Superior Tribunal de Justiça (STJ) de Recurso Especial 1.438.869-SP (2014/0043033-5) , no qual se negou seguimento contra acordão do Tribunal Regional Federal da 3ª Região. O recurso foi impetrado contra decisão proferida em Apelação Cível, na qual restou registrado que os autores não possuem o direito que alegam ter, pois eram empregados públicos da Portobrás, cuja natureza jurídica é de empresa pública federal, sendo inaplicável ao caso o artigo 19 do ADCT (peça 82) . Assim, não procede o argumento de que estariam submetidos ao artigo 19 do ADCT, e, consequentemente, ao regime jurídico único.
75.	Diante do exposto, verifica-se que os interessados eram empregados públicos da Portobrás e da EBTU, cujas naturezas jurídicas eram de empresa pública federal, sendo inaplicável ao caso o artigo 19 do ADCT.
Mandados de Segurança 95.00.11.851-3, 6.481-DF e 6.482-DF 
76. 	A Sra. Maria Agda de Meneses informou que foi anistiada e reintegrada com base na Lei 8.878/1994, em face do Mandado de Segurança 95.00.11.851-3, que impetrara, na Justiça Federal, Seção Judiciária do Distrito Federal. Assim, o Ministério dos Transportes, por meio da Portaria 160, de 2/6/2000, efetuou a sua reintegração. Verifica-se ainda que os Srs. Eduardo Celso de Araújo Marinho e a Sra. Fátima Alves Rodrigues fazem parte, respectivamente, do MS 6.481-DF (peça 81) e do MS 6.482-DF (peça 83) . A defesa do Sr. Alfredo Ache Petit informou que ele foi reintegrado com base no MS 6.482-DF, no entanto, o nome do interessado não aparece na lista dos impetrantes (peça 83) .
77.	Conforme registrado no relatório do MS 6.481-DF, impetrou-se o MS 95.00.11.851-3 contra o não cumprimento da Portaria 698, que determinava as lotações dos interessados, sendo concedida parcialmente a segurança permitindo o retorno aos empregos e o pagamento das remunerações devidas a partir do ajuizamento. O MS 6.481-DF foi impetrado contra ato do Ministro dos Transportes, Portaria 69/1999, que anulou a portaria, por meio da qual os impetrantes haviam sido reintegrados. 
78.	Em consulta ao site do STJ, verifica-se que os MS 6.481-DF e MS 6.482-DF garantiram aos impetrantes que reassumissem o cargo, porém não se discute a transposição de regime celetista para estatutário (peças 81 e 83) . 
79. 	Alguns servidores da Portobrás foram anistiados e reintegrados com base no Mandado de Segurança 7.218/DF (peça 84) . Conforme registrado no MS 7.218/DF, a segurança foi concedida para declarar sem efeito a Portaria 121/00 que cancelou a anistia concedida pela Portaria 385, de 4/7/1994, que teve por base o disposto na Lei 8.878/1994 e no Decreto 1.153/1994. Assim, observa-se que o MS 7.218/DF foi impetrado contra ato do Ministro dos Transportes, que havia anulado a portaria, por meio da qual os impetrantes haviam sido reintegrados. Em consulta ao site do STJ, verifica-se que o MS 7.218/DF garantiu aos impetrantes que reassumissem o cargo, porém neste caso também não se discutiu a transposição de regime celetista para estatutário. 
80. 	Ressalta-se que no Voto do Ministro-Relator proferido no Acórdão 303/2015-TCU-Plenário, existe o registro de situação análoga em que empregados amparados no MS 96.01.40577-1/DF deveriam reassumir o cargo. Porém, tal decisão não havia autorizado a transposição do regime celetista para estatutário: 
8. 		Conforme evidenciado nos autos, o membro do Parquet, ora recorrente, logrou comprovar que a deliberação judicial que favoreceu alguns dos anistiados (Mandado de Segurança 96.01.40577-1/DF) não determinou a transposição de regime efetuada pelo Ministério dos Transportes, na medida em que ordenou o retorno dos impetrantes a empregos congêneres aos exercidos nas empresas extintas (Portobrás e EBTU) , sob o regime da CLT  (peça 11, p.2) . 
9. 	Assim, resta evidente a ilegalidade da referida transposição de regime, realizada sem suporte jurídico e não amparada em sentença judicial, impondo a revisão dos atos de aposentadoria e pensão tidos por legais por este Tribunal.  (grifo nosso) 
81.       	Assim, constata-se que a transposição de regimes de celetista para estatutário não está amparada em sentença judicial. Os interessados não apresentaram sentença judicial que determinasse expressamente além da reintegração ao cargo, também a transposição de regimes. 
Decisões Judiciais - Supremo Tribunal Federal 
82.	Nas alegações de defesa, os interessados citaram o Agravo de Instrumento 0034818-61.2010.4.01.0000/DF da 2ª Turma, do Tribunal Regional Federal da 1ª Região, bem como decisões do Supremo Tribunal Federal (STF) , especificamente Agravo 742.576-DF (Ministra Relatora Carmem Lúcia) e Agravo Regimental em Recurso Extraordinário 594.233 (Ministro Relator Dias Toffoli) .   
83.	Com relação ao Recurso Extraordinário com Agravo 742.576-DF, este já foi citado no Acórdão 303/2015-TCU-Plenário, sendo esclarecido que não houve decisão de mérito da matéria, além de ser uma decisão monocrática. Transcreve-se a análise feita pela Serur, a qual constou do Relatório do referido acórdão:
 (...) 
5.10.	A decisão adotada pelo STF nos autos do Recurso Extraordinário com Agravo 742.576-DF (peça 42) também não deve servir de óbice para o retorno dos reintegrados à condição de celetista, tendo em vista que, além de ser uma decisão monocrática e só vincular as partes do feito, não houve discussão de mérito da matéria, pois a deliberação foi no sentido de negar seguimento ao agravo. A propósito, cabe trazer o seguinte excerto das razões invocadas pela Ministra Cármen Lúcia: 
Decidir de modo diverso do que assentado nas instâncias precedentes dependeria do reexame de provas, o que não pode ser adotado em recurso extraordinário, nos termos da Súmula n. 279 deste Supremo Tribunal Federal.
O novo exame do julgado impugnado exigiria, ainda, a análise prévia de legislação aplicada à espécie (Lei n. 8.878/1994) . Assim, a alegada contrariedade à Constituição da República, se tivesse ocorrido, seria indireta, o que não viabiliza o processamento do recurso extraordinário.   
                 (...) 
84.	Quanto ao Agravo de Instrumento 0034818-61.2010.4.01.0000/DF, da 2ª Turma do Tribunal Regional Federal da 1ª Região, julgado por unanimidade em 10/9/2014, o acórdão considerou cabível que servidores celetistas da extinta EBTU fossem submetidos ao regime jurídico único. No Agravo Regimental em Recurso Extraordinário 594.233/DF, também se tratou de situação de servidor da extinta EBTU anistiado pela Lei 8.878/1994 e reintegrado, tendo a 1ª Turma se posicionado no sentido de que o aproveitamento do recorrente não representou violação à exigência de concurso público, pois este já figurava nos quadros da Administração, exercendo emprego, que, por força de reforma administrativa, foi convertido em cargo público.
85.	No entanto, a decisão proferida no RE 594.233 AgR, bem como no Agravo de Instrumento 0034818-61.2010.4.01.0000/DF só vincula as partes do feito, não podendo ser aplicada aos Srs. Alfredo Ache Petiti, Eduardo Celso de Araújo Marinho, Maria Agda de Meneses e Fátima Alves Rodrigues que não fazem parte das mencionadas ações judiciais. 
86. 	Ademais, cite-se decisão no Agravo Regimental no Recurso Ordinário em Mandado de Segurança - RMS 31.721/DF, relator Ministro Luiz Fux, no qual houve o entendimento de que, para os servidores anistiados, o art. 243 da Lei 8.112/1990 deve ser aplicado em consonância com o art. 37, II, da Constituição Federal. Além desse julgado, a Segunda Turma do STF também se posicionou acerca dessa matéria, decidindo que:
EMENTA 
I - O retorno do servidor anistiado, nos termos do art. 2º da Lei 8.878/1994, deve dar-se no mesmo cargo ou emprego anteriormente ocupado, ou naquele resultante da respectiva transformação. No que tange ao regime jurídico aplicável aos servidores anistiados, o art. 2º do Decreto 6.077/2007, que regulamenta o art. 3º da Lei 8.878/1994 e disciplina o retorno ao serviço dos servidores e empregados anistiados, estipula a obrigatoriedade de que estes sejam submetidos ao mesmo regime em que se encontravam anteriormente ao ato de demissão, dispensa ou exoneração.
 (RMS 31.495 AgR, Relator (a) : Min. RICARDO LEWANDOWSKI, Segunda Turma, julgado em 25/06/2016, ACÓRDÃO ELETRÔNICO DJe-155 DIVULG 12/08/2014 PUBLIC 13/08/2014) 
87.	Nesse mesmo julgado, ficou consignado que uma decisão judicial em favor de uns não significa necessariamente que deverá ser aplicada a qualquer pessoa que se encontre na mesma situação, conforme transcrição abaixo do item II da Ementa do acórdão retromencionado: 
II - O conjunto normativo aplicável à espécie, relativo à reintegração no mesmo regime jurídico a que os anistiados estavam submetidos à época da exoneração, dispensa ou demissão, não contém nenhum vício, pois, como se sabe, as decisões tomadas pela administração pública estão sujeitas ao princípio da legalidade estrita. O fato de a Administração ter realizado o enquadramento dos impetrantes relacionados no MS 4.116/DF em cargos públicos, não implica na obrigatoriedade de que o faça em relação a todo e qualquer anistiado. 
88. 	Assim, no caso sub judice, como os recorrentes foram admitidos sob o regime celetista, em razão da anistia, devem ser reintegrados no mesmo regime jurídico a que estavam submetidos à época da demissão. 
89. 	Ressalta-se ainda que, no Acórdão 303/2015-TCU-Plenário, houve, na parte referente ao relatório, menção ao RE 552.672 Agr/PR do STF, no qual consta o entendimento de que a Lei 8.878/1994 ao conceder anistia aos servidores e empregados públicos civis, demitidos ou exonerados nas condições nela definidas, não autorizou a transposição de regime celetista para o estatutário.
Vantagem Individual Nominalmente Identificada (artigo 9º da Lei 8.460/1992) (atos de Alfredo Ache Petit, Eduardo Celso de Araújo Marinho, Fátima Alves Rodrigues e Maria Agda de Menezes) 
90.	Os atos de aposentadoria de Alfredo Ache Petit, Eduardo Celso de Araújo Marinho, Fátima Alves Rodrigues e Maria Agda de Menezes, além da transposição indevida de regimes, registram o pagamento da vantagem individual nominalmente identificada prevista no art. 9º da Lei 8.460/1992. Tal dispositivo legal estabelecia que caso os valores dos vencimentos decorrentes dos enquadramentos dos servidores não absorvessem integralmente suas vantagens a que se referia o art. 4°, a diferença seria paga a título de vantagem individual nominalmente identificada. Transcrevemos os dispositivos legais mencionados:
Lei 8.460/1992
Art. 4° Ficam incorporadas aos vencimentos dos servidores civis as seguintes vantagens:
I - gratificação de regência de classe  (Decreto-Lei n° 1.858, de 16 de fevereiro de 1981) ;
II - adiantamento pecuniário  (Lei n° 7.686, de 2 de dezembro de 1988) ;
III - a vantagem pessoal a que se referem o § 4° do art. 2° da Lei n° 7.923, de 12 de dezembro de 1989, e o art. 9° da Lei n° 7.995, de 9 de janeiro de 1990;
IV - a vantagem individual a que se refere o art. 2°, § 1°, da Lei n° 7.662, de 17 de maio de 1988;
V - o adiantamento de que trata o art. 2° da Lei n° 8.270, de 17 de dezembro de 1991.
 (...) 
Art. 9° Caso o valor dos vencimentos decorrente do enquadramento do servidor, nos termos desta lei, não absorva integralmente suas vantagens a que se refere o art. 4°, a diferença será paga a título de vantagem individual nominalmente identificada. (grifo nosso) 
91.	Segundo informações prestadas pelo Ministério dos Transportes e pelos interessados, em suas defesas, a parcela foi instituída para evitar o decesso remuneratório, por ocasião do enquadramento dos servidores no Plano de Classificação de Cargos (PCC) , o que ocorreu após a transformação do regime celetista para o estatutário. Tal enquadramento, com a implantação da vantagem pessoal, segundo os esclarecimentos do MT, seguiu as diretrizes do Decreto-lei 2.280/1985.
92.              O Decreto-lei 2.280/1985 estabelecia o seguinte:
Art 1º - São criados, mediante transformação e sem aumento de despesa, empregos no Plano de Classificação de Cargos, instituído pela Lei nº 5.645, de 10 de dezembro de 1970, necessários à classificação dos atuais servidores contratados pelos órgãos da Administração Federal direta ou autarquias federais, para desempenho de atividades de caráter permanente e retribuídos com recursos de pessoal.
 (...) 
Art 5º - Na hipótese de os servidores de que trata este Decreto-lei estarem percebendo remuneração superior à resultante da classificação, observado o disposto no parágrafo único do artigo 3º, ser-lhes-ão asseguradas diferenças individuais, como vantagem pessoal nominalmente identificável, em que incidirão os reajustamentos gerais de vencimentos e salários.     (Vide Decreto-lei nº 2.310, de 1986) 
        1º - As gratificações e demais vantagens a que os servidores venham a fazer jus em decorrência da classificação serão calculadas nos termos da legislação pertinente.
        2º - As diferenças individuais de que trata este artigo serão reduzidas sempre que os servidores, por qualquer motivo, mudarem de referência ou de categoria funcional. (grifo nosso) 
93.	Os servidores antes do enquadramento no PCC, foram reintegrados como celetistas à Administração Pública, recebendo a remuneração na forma de rubrica “decisão judicial transitada em julgado”, cujo cálculo era relativo à estrutura remuneratória vinculada ao regime celetista. Com a transposição de regimes de CLT para RJU, foram enquadrados no PCC, sendo criada a vantagem pessoal apenas para evitar o decesso remuneratório. 
94.	O Decreto-lei 100/1967 dispõe sobre a organização da Administração Federal e em seu artigo 103 dispõe:
Art. 103. Todo servidor que estiver percebendo vencimento, salário ou provento superior ao fixado para o cargo nos planos de classificação e remuneração, terá a diferença caracterizada como vantagem pessoal, nominalmente identificável, a qual em nenhuma hipótese será aumentada, sendo absorvida progressivamente pelos aumentos que vierem a ser realizados no vencimento, salário ou provento fixado para o cargo nos mencionados planos.  (grifo nosso) 
95.	O Decreto-lei 100/1967 teve dispositivos alterados e/ou revogados pelo Decreto-lei 900/1969 e pelas Leis 7.596/1987 e 10.683/2003. No entanto, não ocorreram alterações no artigo 103 do Decreto-lei 100/1967, no qual o MPOG baseou-se para efetuar a absorção da rubrica.
96.	Observa-se que a VINI é parcela sujeita à variação decorrente da majoração remuneratória do servidor, sendo absorvida parcialmente a cada aumento remuneratório, servindo tão somente para evitar redução remuneratória decorrente da supressão de uma parcela percebida anteriormente pelo servidor. Ao contrário do afirmado pelos interessados em suas defesas, a vantagem individual nominalmente identificada, tem natureza transitória, devendo a rubrica ser revista em face da implantação de novas estruturas remuneratórias que beneficiaram a carreira dos servidores, tais como as decorrentes das reestruturações promovidas pelas Leis 11.357/2006, 11.784/2008, 11.907/2009, 12.269/2010 e 12.778/2012 na mesma linha do entendimento já consagrado por esta Corte de Contas, por ocasião da prolação do Acórdão 2161/2005-TCU-Plenário. 
97.	Com relação à ex-servidora Fátima Alves Rodrigues, em consulta ao contracheque de agosto/2017, verifica-se que a interessada não recebe mais a rubrica vantagem individual nominalmente identificada prevista no art. 9º da Lei 8.460/1992, estando sanada tal irregularidade (peça 105 e 111, p. 2) .  
98.	De acordo com as fichas financeiras extraídas do sistema Siape, em 2009, 2010 e 2013 ocorreram alterações na estrutura remuneratória dos ex-servidores Alfredo Ache Petit, Eduardo Celso de Araújo Marinho e Maria Agda de Meneses, com aumentos inclusive na rubrica “proventos básicos”, sem que houvesse absorção na parcela da vantagem individual nominalmente identificada. Porém, somente em 2014, com aumento no valor da GDPGPE, foi efetuada a primeira absorção. Assim, verifica-se que o valor da vantagem individual nominalmente identificada já deveria ter tido uma absorção bem maior do que a registrada atualmente nas folhas de pagamento dos servidores, pois nas primeiras reestruturações remuneratórias não foram realizadas nenhuma absorção (peças 76, 85, 86, 90, 104 e 115) . 
99.	No caso dos servidores Alfredo Ache Petit, Eduardo Celso de Araújo Marinho e Maria Agda de Meneses não merece prosperar as alegações dos servidores, quanto a não absorção do valor da rubrica vantagem individual nominalmente identificada, estando irregular o cálculo da parcela. Ressalta-se que como os interessados não tem direito à aposentadoria estatutária, tal ilegalidade será em consequência sanada, quando do retorno dos mesmos ao regime celetista. 
Proporção incorreta dos proventos (ato de Fátima Alves Rodrigues) 
100.	A servidora Fátima Alves Rodrigues aposentou-se com proventos proporcionais em 21/10/2003 (peça 71, p. 3) . Embora conste no ato que se trata de alteração, não existe outro ato no sistema Sisac, tratando-se na verdade de ato inicial de aposentadoria, pois possui vigência na data da aposentação (21/10/2003) . Assim, cabe recomendação para que a Sefip acerte no sistema Sisac o tipo de ato.
101.	No ato consta que a aposentadoria seria com base no artigo 8º, §1º, da Emenda Constitucional 20/1998, sendo os proventos proporcionais a 85%. Porém, no sistema Siape, consta que a aposentadoria foi com base no artigo 186, inciso III, alínea “c”, da Lei 8.112/1990, sendo os proventos calculados na proporção de 29/30 avos (peças 104, p. 3 e 115, p. 2-3) . 
102.	A data de ingresso da servidora no serviço público é 2/2/1979, até a data da publicação da Emenda Constitucional 20/98, a inativa possuía 19 anos, 10 meses e 22 dias de tempo de serviço no órgão, que somados aos demais tempos averbados (2 anos, 10 meses e 15 dias em empresa privada e 1 ano e 6 meses de licença-prêmio) totalizam 24 anos, 3 meses e 7 dias. Portanto, não é possível a aposentadoria com base no fundamento legal registrado no sistema Siape. 
103.	Na data da aposentadoria, em 21/10/2003, a interessada possuía o tempo total de 29 anos, 1 mês e 6 dias e a idade de 49 anos. Assim, teria direito à aposentadoria no percentual de 85%, com base no artigo 8º, §1º, da Emenda Constitucional 20/1998 (peça 87) , estando, portanto, irregular a proporção da aposentadoria em 29/30 avos. 
104.	Ressalta-se que como a ex-servidora foi transposta de forma indevida do regime celetista para o estatutário, tal irregularidade será sanada, quando do cancelamento da aposentadoria estatutária.
Rubrica referente à decisão judicial não transitada em julgado (ato de Fernanda Maria Pereira Leite Bolotnicki) 
105.	A servidora Fernanda Maria Pereira Leite Bolotnicki aposentou-se, em 9/8/1991, com proventos integrais. O ato inicial foi apreciado pela legalidade no TC Processo 009.434/2008-7 (peça 80) . O ato deste processo refere-se à alteração da aposentadoria, na qual se concedeu quintos e opção à inativa. Embora no ato de alteração não conste os tempos exercidos em funções comissionadas, em consulta ao sistema Siape, verifica-se que a inativa faz jus a 2/10 de FGR-1 e 8/10 de DAS 101.1, estando devidamente registrado os períodos exercidos na função (peça 93, p. 1) . 
106.	Quando da alteração da aposentadoria, a servidora recebia em seu contracheque rubrica referente à Gratificação Rodoviária por sentença judicial registrada no ato, bem como rubrica relativa à hora-extra judicial que não constou no ato de alteração (peça 93, p. 2-3) . Posteriormente, deixou de receber tais vantagens e passou a integrar os proventos da inativa as rubricas “ vant. Pess. Artigo 15 Lei 9.527/97 AP” (R$ 601,78) , “vant. Pes. Nom. Ident. L. 2.347/87” (R$ 688,90) e “VPNI art. 29 Lei 11.094/2005-AP (R$ 800,93) (peça 93, p. 8) . Em fevereiro de 2014, a interessada continuava a receber as duas últimas rubricas, a primeira já havia sido excluída (peça 93, p. 10) .
107.	Com base na orientação do MPOG proferida na Mensagem 554726, o órgão gestor em 2014 efetuou a absorção das rubricas, passando a Sra. Fernanda Maria Pereira Leite Bolotnicki a recebê-las no valores de R$ 240,90 no caso da VPNI do Decreto-lei 2.347/1987 e R$ 7,43 no caso da VPNI do artigo 29 da Lei 11.094/2005. 
108. 	Registra-se que os servidores antes de 2014 já haviam tido reestruturação remuneratória sem que que houvesse absorção nas parcelas das vantagens individuais nominalmente identificadas (peças 93 e 94) .
109.	No entanto, conforme informado na defesa da Sra. Fernanda Maria Pereira Leite Bolotnicki, inconformados com a absorção das rubricas relativas às vantagens individuais, os interessados impetraram Mandado de Segurança Coletivo 0018381-85.2014.4.01.3400 (peça 95 e 96) .
110.	A ação judicial impetrada pela Associação dos Servidores Federais em Transportes (ASDNER) contra ato do Secretário de Gestão Pública do MPOG, visou suspender a aplicação da Mensagem 554726, que determinou a absorção das VPNI’s da remuneração dos substituídos, restabelecer o pagamento das VPNI’s absorvidas até a decisão final da ação, bem como impedir os descontos determinados na mensagem a título de reposição ao erário. O pedido liminar foi deferido parcialmente.
111.	Na fundamentação da sentença, a Juíza Federal verificou que os impetrantes possuíam nos contracheques vantagens pessoal decorrentes do artigo 9º da Lei 8.460/1992 e artigo 29 da Lei 11.094/2005. Acerca da questão registrou que a jurisprudência do STJ orienta no sentido de que a absorção da VPNI pelos acréscimos remuneratórios decorrentes da progressão na carreira não importa redução nominal de vencimentos, não havendo, portanto, ofensa ao princípio da irredutibilidade de vencimentos, sendo desnecessária a prévia abertura de processo administrativo para proceder à absorção da VPNI nos moldes da Lei (AgRg no REsp 1253695/RS, Rel. Ministro OG Fernandes, 2ª Turma e AgRg no REsp 1367494/RS Rel. Ministro Herman Benjamin, 2ª Turma) (peça 96, p. 3-6) .
112.	Na sentença, a Juíza Federal, ressaltou ainda que a jurisprudência do TRF 1ª Região é no sentido de inexistência de direito adquirido do servidor estatutário a determinado regime legal de composição dos vencimentos ou à intocabilidade do percentual constitutivo de parcelas isoladas. 
113.	Quanto à reposição ao erário, como os valores decorrentes da VPNI’s decorrem de má aplicação da lei e de erro da administração, não é cabível a devolução, haja vista a boa-fé dos filiados da impetrante e o caráter alimentar da verba. 
114.	Assim, em 3/9/2014, a Juíza Federal, ratificou o deferimento parcial do pedido liminar, para conceder parcialmente a segurança, determinando-se à autoridade coatora que não procedesse os descontos determinados na Mensagem 554726, a título de reposição ao erário, dos valores decorrentes das VPNI’s (peça 96) .
115.	No entanto, existe decisão, em sede de Agravo de Instrumento 0019465-39.2014.4.01.0000, na qual a desembargadora federal deu provimento ao agravo, determinando a suspensão do ato coator na Mensagem 554726/MPOG e o restabelecimento da VPNI, nos valores que vinham sendo pagos, até que seja feito o exame individual da situação de cada servidor, com direito ao devido processamento legal (peça 97) . Em consulta ao site do Tribunal Regional Federal da 1ª Região, verifica-se que a ação judicial se encontra desde 29/6/2016 na situação de “conclusão para relatório e voto” (peça 108) .
116.	Em consulta ao contracheque de agosto/2017, verifica-se que a inativa Fernanda Maria Pereira Leite Bolotnicki voltou a receber a rubrica decisão judicial no valor de R$ 793,50 (peças 107 e 115, p. 3) .
117.	Em face da independência das instâncias, este Tribunal de Contas da União não se vincula às deliberações judiciais eventualmente existentes, podendo decidir a questão posta a sua análise com base nos documentos acostados aos autos e a sua jurisprudência. Assim, considerando a jurisprudência desta Corte de Contas a rubrica referente à decisão judicial está ilegal, uma vez que o seu valor não está corretamente absorvido, em que pese os aumentos remuneratórios que a ex-servidora teve em seus proventos. 
118.	No entanto, considerando a liminar deferida no âmbito do Mandado de Segurança Coletivo 0018381-85.2014.4.01.3400 34.341, entende-se que o órgão gestor teve de restabelecer o pagamento da rubrica judicial referente às VPNI’s, cujo valor já havia acertado, estando impossibilitado no momento de efetuar a correção do valor da rubrica. 
119.	Ressalta-se que cabe determinação à AGU, com o auxílio da Conjur/TCU, para o acompanhamento da ação judicial relativa ao Mandado de Segurança 0018381-85.2014.401.3400. 
Princípio da Boa-fé 
120.	Não se vislumbra a má-fé por parte dos interessados deste processo. Os servidores foram anistiados com base na Lei 8.878/1994 e reintegrados ao Ministério dos Transportes. O órgão gestor efetuou a transposição ilegal do regime celetista para estatutário, bem como é o responsável pelo cálculo do valor das rubricas relativas a vantagens individuais nominalmente identificadas, a decisões judiciais não transitadas em julgado e cálculo da proporção dos proventos atribuídos aos inativos, não havendo nos autos elementos que indiquem a má-fé por parte dos interessados, quanto às ilegalidades listadas.
INFORMAÇÕES ADICIONAIS
121.	O ato do ex-servidor Antônio Pedro Cedraz Nery (CPF XXX.272.275-XX) foi destacado e autuado no TC Processo 021.518/2016-5 para realização de diligência, visando análise em separado (peça 6) . 
122.	O ato do ex-servidor Alfredo Ache Petit foi registrado como “alteração”, porém, não existe outro ato de aposentadoria no sistema Sisac. A Portaria 2.533, de 28/10/2002, do Ministério dos Transportes, publicada no Diário Oficial da União (DOU) de 30/10/2002, concede a aposentadoria compulsória ao Sr. Alfredo Ache Petit com efeitos retroativos a 15/11/2001 (peças 88 e 89) . No ato de aposentadoria registrou-se como data de vigência a mesma data de publicação da portaria no DOU. No entanto, considerando o teor da Portaria 2.533, o ato deste processo deve ser considerado como “inicial”, devendo ser acertado no sistema Sisac o tipo de ato e a data de vigência. 
123.	Assim, ressalta-se, que embora sua defesa tenha registrado que o Sr. Alfredo Ache Petit aposentou-se por ato de 11/3/2008, com vigência a partir de 12/2/2008, disponibilizado para o controle interno em 4/3/2008 e para o Tribunal de Contas da União em 17/3/2008, conforme "Formulário de Concessão de Aposentadoria" (peça 56, p. 3) , na verdade, a aposentadoria tem vigência em 15/11/2001, com portaria de aposentadoria publicada no DOU m 30/10/2002. Não existe data de disponibilização do ato ao controle interno e o ato deu entrada no TCU em 4/7/2007 (peça 5) .
124.	Registra-se também que o Sr. Alfredo Ache Petit possui atos de reforma registrados no sistema Sisac (peças 91 e 92) . A data de vigência inicial da reforma foi em 14/11/1995 e a alteração da reforma por incapacidade foi 24/3/2010. A data da publicação para a reserva foi 10/3/1977. O servidor ingressou no cargo referente à aposentadoria em 20/7/1977, portanto, quando já estava na reserva e antes da publicação da Emenda Constitucional 20/1998. Considerando o entendimento proferido no Acórdão 1310/2005-TCU-Plenário, no caso em exame, estaria legal a acumulação da reforma com aposentadoria, pois o servidor atenderia ao artigo 11 da Emenda Constitucional 20/1998 e seriam regimes diferentes. Porém, ressalta-se novamente que a aposentadoria estatutária do Sr. Alfredo Ache Petit está ilegal, em razão da transposição indevida de regime celetista para estatutário, contrariando o ordenamento jurídico.
CONCLUSÃO
125.	O Sr. José Pereira de Souza faleceu em 4/10/2012 e o Sr. Emídio Ramos em 3/6/2017, portanto, encontram-se prejudicados, por perda de objeto, o exame de mérito dos atos de aposentadoria dos inativos (peças 74 e 106) .
126.	No tocante ao Sr. Jarbas Raimundo de Nova Carneiro, em consulta ao sistema Siape, confirmou-se que o mesmo faz jus a 10/10 de DAS 101.1, não sendo detectadas irregularidades na alteração da aposentadoria, que pode ser apreciada pela legalidade (peça 78, p. 10) . 
127.	Os atos de aposentadoria de Alfredo Ache Petit, Eduardo Celso de Araújo Marinho, Fatima Alves Rodrigues e Maria Agda de Meneses apresentam irregularidades, em razão da alteração de regime celetista para estatutário sem respaldo legal.
128.	Os atos de Alfredo Ache Petit, Eduardo Celso de Araújo Marinho e Maria Agda de Meneses também estão irregulares em função do pagamento da Vantagem Individual Nominalmente Identificada prevista no art. 9º da Lei 8.460/1992, sem considerar, para fins de absorção, as novas estruturas remuneratórias implantadas após a sua concessão. 
129.	No caso da aposentadoria da ex-servidora Fátima Alves Rodrigues, a proporção dos proventos também está incorreta. Diante do exposto, deverão ser apreciados pela ilegalidade os atos de aposentadoria de Alfredo Ache Petit, Eduardo Celso de Araújo Marinho, Fátima Alves Rodrigues e Maria Agda de Meneses.
130.	O ato de aposentadoria da ex-servidora Fernanda Maria Pereira Leite Bolotnicki está ilegal, em razão da incorporação de rubrica de decisão judicial, referente à VPNI’s do artigo 29 da Lei 11.094/2005 e da Lei 2.347/1987, sem a devida absorção, em que pese as novas estruturas remuneratórias implantadas. No entanto, considerando a liminar deferida no âmbito do Mandado de Segurança Coletivo 0018381-85.2014.4.01.3400 34.341, entende-se que o órgão gestor teve de restabelecer o pagamento da rubrica, que já havia sido acertado, estando impossibilitado no momento de efetuar a correção do valor da mesma. 
PROPOSTA DE ENCAMINHAMENTO
131.	 De conformidade com o preceituado no artigo 71, inciso III, da Constituição Federal de 1988; c/c os arts. 1º, inciso V, e 39, incisos I e II, da Lei 8.443/1992, c/c os artigos 1º, inciso VIII, 260, §§ 1º e 2º, do Regimento Interno/TCU, e tomando por base as verificações feitas pela unidade técnica, na forma prevista no artigo 260, caput, do Regimento Interno/TCU, propõem-se as seguintes medidas: 
a) considerar prejudicados, por perda de objeto, o exame de mérito dos atos de aposentadoria de José Pereira de Souza (CPF XXX.929.208-XX) e Emídio Ramos (CPF XXX.888.492-XX) , em razão de falecimento;
b) considerar legal o ato de aposentadoria de Jarbas Raimundo de Nova Carneiro (CPF XXX.720.309-XX) ;
c) considerar ilegais os atos de aposentadoria de Alfredo Ache Petit (CPF XXX.394.781-XX) , Eduardo Celso de Araújo Marinho (CPF XXX.165.257-XX) , Maria Agda de Meneses (CPF XXX.405.677-XX) , Fátima Alves Rodrigues (CPF 155.366.101.04) e Fernanda Maria Pereira Leite Bolotnicki (CPF XXX.344.424-XX) ;
d) dispensar a devolução dos valores indevidamente recebidos até a data da ciência pelo órgão de origem do acórdão que vier a ser proferido, com base no Enunciado 106 da Súmula da Jurisprudência do TCU; 
e) determinar ao Ministério dos Transportes, Portos e Aviação Civil que: 
e.1) notifique aos Srs. Alfredo Ache Petit, Eduardo Celso de Araújo Marinho, Maria Agda de Meneses e Fátima Alves Rodrigues, no prazo de 15 (quinze) dias, acerca desta decisão e informe aos interessados que eles poderão retornar à atividade no prazo de 30 (trinta) dias a contar da notificação e não havendo retorno à atividade, cesse os pagamentos decorrentes dos atos impugnados transcorridos 120 (cento e vinte) dias após a notificação dos interessados;
e.2) conclua a análise e delibere acerca de eventuais impugnações e/ou pleitos administrativos formulados pelos interessados, com vistas à regularização de seus enquadramentos funcionais com estrita observância dos prazos estipulados na Lei 9.784/1999, observado o limite máximo de 90 (noventa) dias a contar da autuação dos respectivos processos;
e.3) alerte aos interessados de que o efeito suspensivo proveniente da interposição de eventuais recursos junto ao TCU não os eximem da devolução dos valores percebidos indevidamente, caso os recursos não sejam providos; 
e.4) informe o teor do acórdão que vier a ser prolatado, encaminhando ao TCU, no prazo de trinta dias, comprovante da data de ciência pelos interessados, nos termos do art. 4º, § 3º, da Resolução 170/2004-TCU.
f) determinar à Secretaria de Fiscalização de Pessoal que:
f.1) no tocante aos atos de Alfredo Ache Petit e Fátima Alves Rodrigues, acerte no sistema Sisac o tipo de ato de “alteração” para “inicial”, sendo que no ato do Sr. Alfredo Ache Petit também deverá ser acertada a data de vigência para “15/11/2001”; e
f.2) no tocante ao ato de Fernanda Maria Pereira Leite Bolotnicki, nos termos da Questão de Ordem aprovada pelo Plenário do TCU em 8/6/2011, conforme disposto na Ata 22/2011-TCU-Plenário, encaminhe ao Departamento de Assuntos Extrajudiciais da AGU, bem como à Conjur/TCU, as informações necessárias ao acompanhamento do Mandado de Segurança, 0018381-85.2014.401.3400, relativo à correção do valor da VPNI do artigo 29 da Lei 11.094/2005, o qual tramita no Tribunal Regional Federal da 1ª Região.”
É o relatório.

8.1. Huelder da Silva Alves (48.096/OAB-DF) e outros, representando Alfredo Ache Petit.  
8.2. Aparecida Rosa Soares (45.699/OAB-DF) e outros, representando Fatima Alves Rodrigues e Alfredo Ache Petit;  
8.3. Deana da Conceição (13.317/OAB-DF), representando Maria Agda de Meneses.  
8.4. Marcello Lavenère Machado (1120-A/OAB-DF) e outros, representando Eduardo Celso de Araujo Marinho.

Procuradora-Geral Cristina Machado da Costa e Silva.

PESSOAL. APOSENTADORIAS. IRREGULARIDADE NA TRANSPOSIÇÃO DO REGIME CELETISTA PARA O ESTATUTÁRIO DE ANISTIADOS. IRREGULARIDADES NO PAGAMENTO DE VPNI JÁ INCORPORADA PELAS REESTRUTURAÇÕES POSTERIORES NA CARREIRA. LEGALIDADE DE UM ATO. PERDA DE OBJETO DE DOIS ATOS, POR FALECIMENTO DOS INTERESSADOS. DESTAQUE DE QUATRO ATOS, PARA FINS DE CONSTITUIÇÃO DE PROCESSO APARTADO. NECESSIDADE DE SOBRESTAMENTO DO PROCESSO APARTADO, ATÉ QUE SE ULTIMEM DECISÕES QUE TRATAM DA TRANSPOSIÇÃO DE REGIME CELETISTA PARA O ESTATUTÁRIO, TANTO NO ÂMBITO DO TCU QUANTO NO DO STF. ILEGALIDADE DE UM ATO. DETERMINAÇÃO PARA A UNIDADE JURISDICIONADA. DETERMINAÇÕES PARA A SEFIP. MONITORAMENTO. CIÊNCIA AOS INTERESSADOS.

APOSENTADORIA (APOS)

Secretaria de Fiscalização de Pessoal (SEFIP).

Em exame atos de concessão de aposentadoria de ex-servidores do Ministério dos Transportes, Portos e Aviação Civil. São eles: Alfredo Ache Petit (CPF: 091.394.781-49) ; Eduardo Celso de Araujo Marinho (CPF: 036.165.257-72) ; Emidio Ramos (CPF: 037.888.492-15) ; Fatima Alves Rodrigues (CPF: 155.366.101.04) ; Fernanda Maria Pereira Leite Bolotnicki (CPF: 050.344.424-34) ; Jarbas Raimundo de Nova Carneiro (CPF: 114.720.309-15) ; José Pereira de Souza (CPF: 190.929.208-78) ; Maria Agda de Meneses (CPF: 387.405.677-53) .
2.	Os atos foram enviados à apreciação do Tribunal de Contas da União, para fins de registro, de acordo com o art. 71, inciso III, da CF/88. Foram, ademais, submetidos a críticas preliminares automatizadas, com base em parâmetros predefinidos, e ao exame técnico especializado. 
3.	Importa registrar que, em instrução inicial do feito, a Sefip se posicionou no sentido de que fosse considerada prejudicada a apreciação de mérito, por inépcia dos atos, das aposentadorias em favor de Fernanda Maria Pereira Leite Bolotnicki e Jarbas Raimundo de Novo Carneiro e apreciados pela legalidade os demais atos deste processo (peças 15 e 16) , proposta essa que teve a concordância do Ministério Público junto ao TCU (peça 17) . 
4.	O então Relator do feito, Ministro José Múcio Monteiro, solicitou que a Sefip verificasse a regularidade da continuidade dos pagamentos a diversos inativos, constantes deste processo, da vantagem individual nominalmente identificada a que se refere o art. 9º da Lei 8.460/1992, promovendo diligência à origem, caso fosse necessária (peça 18) .
5. 	Para dar cumprimento à determinação do Relator, a Unidade Técnica realizou diligência junto ao Órgão de origem (peça 19) , para solicitar: o envio de memória de cálculo do valor pago na rubrica 604 “VANTAGEM INDIV ART 9º L 8460/92”; o envio de esclarecimentos quanto à fundamentação legal para o pagamento da vantagem até os dias de hoje, em relação aos servidores Alfredo Ache Petit, Eduardo Celso de Araújo Marinho, Fátima Alves Rodrigues e Maria Agda de Meneses. A resposta à diligência do Ministério dos Transportes, Portos e Aviação Civil encontra-se anexada à peça 20.
6. 	Para dar cumprimento à sistemática definida no Acórdão 587/2011-TCU-Plenário (Relator Ministro Valmir Campelo) , a Unidade Técnica realizou a oitiva dos Srs. Alfredo Ache Petit, Eduardo Celso de Araújo Marinho, Fátima Alves Rodrigues e Maria Agda de Meneses, para possibilitar a manifestação sobre o pagamento irregular da rubrica denominada “VANTAGEM INDIV. ART 9º da Lei 8460/92”, mesmo após o exaurimento da sentença judicial que a autorizou (peças 22 a 26) .
7.	Diante da constatação de novas irregularidades, como a transposição de regime celetista para estatutário de ex-servidores anistiados com base na Lei 8.878/1994, a Sefip realizou novas oitivas (peças 44 a 50) , conforme tabela abaixo:
	
	Servidor
	Tipo de ato
	Irregularidades listadas nas oitivas
	Data ciência oitiva

	Alfredo Ache Petit
PEÇA 44 (Ofício de Oitiva) 
	Alteração
Ao TCU em 4/7/2007 (peça 5) 
	- transposição de regime celetista para estatutário, após a concessão de anistia, em desacordo com art. 37, inciso II, CF e Acórdão 303/2015-TCU-Plenário; e
- erro na execução do comando legal previsto no art. 9º da Lei 8.460/1992, o qual consiste no pagamento de Vantagem Individual Nominalmente Identificada, a fim de garantir a irredutibilidade da remuneração, sem considerar, para fins de absorção, as novas estruturas remuneratórias implantadas após a sua concessão (peça 44) 
	4/9/2015 (peça 53, p. 8-9) 

	Eduardo Celso de Araújo Marinho
PEÇA 45 (Ofício de Oitiva) 
	Inicial
Ao TCU em 27/7/2007
 (peça 8) 
	- transposição de regime celetista para estatutário, após a concessão de anistia, em desacordo com art. 37, inciso II, CF e Acórdão 303/2015-TCU-Plenário; e
- erro na execução do comando legal previsto no art. 9º da Lei 8.460/1992, o qual consiste no pagamento de Vantagem Individual Nominalmente Identificada, a fim de garantir a irredutibilidade da remuneração, sem considerar, para fins de absorção, as novas estruturas remuneratórias implantadas após a sua concessão (peça 45) .
	4/9/2015 (peça 53, p. 10-11) 

	Emídio Ramos
 (óbito em 3/6/2017) 
	Inicial
Ao TCU em 13/7/2007
 (peça 9) 
	- pagamento de rubrica judicial, sem considerar, para fins de absorção, as novas estruturas remuneratórias implantadas após o provimento jurisdicional, uma vez que ela não se incorpora aos proventos de aposentadoria nem à remuneração do servidor, conforme entendimento deste Tribunal (Súmula TCU 241) (peça 48) 
	11/9/2015 (peça 54, p. 4-5) 

	Fátima Alves Rodrigues
PEÇA 47 (Ofício de Oitiva) 
	Alteração
Ao TCU em 10/7/2007
 (peça 10) 
	- transposição de regime celetista para estatutário, após a concessão de anistia, em desacordo com art. 37, inciso II, CF e Acórdão 303/2015-TCU-Plenário; e
- erro na execução do comando legal previsto no art. 9º da Lei 8.460/1992, o qual consiste no pagamento de Vantagem Individual Nominalmente Identificada, a fim de garantir a irredutibilidade da remuneração, sem considerar, para fins de absorção, as novas estruturas remuneratórias implantadas após a sua concessão; e
-  proporcionalidade incorreta dos proventos, que são pagos na fração de 29/30, quando o correto seria 85% (peça 47) 
	4/9/2015 (peça 53, p. 6-7) 

	Fernanda Maria Pereira Leite Bolotnicki
PEÇA 49 (Ofício de Oitiva) 
	Alteração
Ao TCU em 25/7/2007
 (peça 11) 
	-  pagamento de rubrica judicial, no valor de R$ 793,50, sem considerar, para fins de absorção, as novas estruturas remuneratórias implantadas após o provimento jurisdicional; 
- pagamento da rubrica “967 VANT.PES.NOM.IDENT.L.2.347/87, no valor de R$ 240,90, em desacordo com a previsão de absorção contida no art. 24 da Lei 11.171/2005, c/c o entendimento pacífico, balizado pela Súmula 276 de Jurisprudência desta Corte, acerca da ilegalidade do pagamento de vantagens da estrutura remuneratória anterior que não foram expressamente recepcionadas pela estrutura remuneratória atual (peça 49) 
	Defesa com data de 23/9/2015 anexada à peça 65

	Maria Agda de Meneses
PEÇA 46 (Ofício de Oitiva) 
	Inicial
Ao TCU em 26/7/2007
 (peça 14) 
	- Transposição de regime celetista para estatutário, após a concessão de anistia, em desacordo com art. 37, inciso II, CF e Acórdão 303/2015-TCU-Plenário; e
- erro na execução do comando legal previsto no art. 9º da Lei 8.460/1992, o qual consiste no pagamento de Vantagem Individual Nominalmente Identificada, a fim de garantir a irredutibilidade da remuneração, sem considerar, para fins de absorção, as novas estruturas remuneratórias implantadas após a sua concessão (peça 46) 
	4/9/2015 (peça 53, p. 4 e 5) 

8.	Após examinar os documentos e justificativas carreados aos autos, a Secretaria de Fiscalização de Pessoal propôs (peça 110) :
“De conformidade com o preceituado no artigo 71, inciso III, da Constituição Federal de 1988; c/c os arts. 1º, inciso V, e 39, incisos I e II, da Lei 8.443/1992, c/c os artigos 1º, inciso VIII, 260, §§ 1º e 2º, do Regimento Interno/TCU, e tomando por base as verificações feitas pela unidade técnica, na forma prevista no artigo 260, caput, do Regimento Interno/TCU, propõem-se as seguintes medidas: 
a) considerar prejudicados, por perda de objeto, o exame de mérito dos atos de aposentadoria de José Pereira de Souza (CPF 190.929.208-78) e Emídio Ramos (CPF 037.888.492-15) , em razão de falecimento;
b) considerar legais os atos de aposentadoria de Armando Guimarães dos Santos (CPF   033.449.081-20) e Jarbas Raimundo de Nova Carneiro (CPF 114.720.309-15) ;
c) considerar ilegais os atos de aposentadoria de Alfredo Ache Petit (CPF 091.394.781-49) , Eduardo Celso de Araújo Marinho (CPF 036.165.257-72) , Maria Agda de Meneses (CPF 387.405.677-53) , Fátima Alves Rodrigues (CPF 155.366.101.04) e Fernanda Maria Pereira Leite Bolotnicki (CPF 050.344.424-34) ;
d) dispensar a devolução dos valores indevidamente recebidos até a data da ciência pelo órgão de origem do acórdão que vier a ser proferido, com base no Enunciado 106 da Súmula da Jurisprudência do TCU; 
e) determinar ao Ministério dos Transportes, Portos e Aviação Civil que: 
e.1) notifique aos Srs. Alfredo Ache Petit, Eduardo Celso de Araújo Marinho, Maria Agda de Meneses e Fátima Alves Rodrigues, no prazo de 15 (quinze) dias, acerca desta decisão e informe aos interessados que eles poderão retornar à atividade no prazo de 30 (trinta) dias a contar da notificação e não havendo retorno à atividade, cesse os pagamentos decorrentes dos atos impugnados transcorridos 120 (cento e vinte) dias após a notificação dos interessados;
e.2) conclua a análise e delibere acerca de eventuais impugnações e/ou pleitos administrativos formulados pelos interessados, com vistas à regularização de seus enquadramentos funcionais com estrita observância dos prazos estipulados na Lei 9.784/1999, observado o limite máximo de 90 (noventa) dias a contar da autuação dos respectivos processos;
e.3) alerte aos interessados de que o efeito suspensivo proveniente da interposição de eventuais recursos junto ao TCU não os eximem da devolução dos valores percebidos indevidamente, caso os recursos não sejam providos; 
e.4) informe o teor do acórdão que vier a ser prolatado, encaminhando ao TCU, no prazo de trinta dias, comprovante da data de ciência pelos interessados, nos termos do art. 4º, § 3º, da Resolução 170/2004-TCU.
f) determinar à Secretaria de Fiscalização de Pessoal que:
f.1) no tocante aos atos de Alfredo Ache Petit e Fátima Alves Rodrigues, acerte no sistema Sisac o tipo de ato de “alteração” para “inicial”, sendo que no ato do Sr. Alfredo Ache Petit também deverá ser acertada a data de vigência para “15/11/2001”; e
f.2) no tocante ao ato de Fernanda Maria Pereira Leite Bolotnicki, nos termos da Questão de Ordem aprovada pelo Plenário do TCU em 8/6/2011, conforme disposto na Ata 22/2011-TCU-Plenário, encaminhe ao Departamento de Assuntos Extrajudiciais da AGU, bem como à Conjur/TCU, as informações necessárias ao acompanhamento do Mandado de Segurança, 0018381-85.2014.401.3400, relativo à correção do valor da VPNI do artigo 29 da Lei 11.094/2005, o qual tramita no Tribunal Regional Federal da 1ª Região.”
9.	O Ministério Público junto ao TCU concordou com a proposta formulada pela Sefip, exceto em relação ao ex-servidor Armando Guimarães dos Santos (CPF: 033.449.081-20) , pois, em consulta ao Siape, identificou que para esse caso houve transposição irregular do regime celetista para o estatutário, por força da Lei 8.878/1994 (peça 112 e fl. 1 da peça 104) . Assim se posicionou no sentido de que (peça 113) :
“6. Por isso, opinamos por que o formulário de peça n.º 7 seja destacado para processo apartado e que seja realizada diligência ao Ministério dos Transportes, com o objetivo de serem esclarecidos os motivos pelos quais o ex-servidor Armando Guimarães dos Santos (CPF n.º 033.449.081-20) , empregado celetista da Superintendência de Desenvolvimento do Centro-Oeste – Sudeco – foi transposto, com base na Lei n.º 8.874/1994, para o regime estatutário e recebe os proventos à conta do tesouro federal, em contrariedade ao que dispõe o parágrafo único do artigo 2.º do Decreto n.º 6.077/2007.
7.	Caso se confirme a irregularidade no processo de transposição e, consequentemente, na aposentadoria do interessado, a Sefip deverá franquear ao inativo o direito ao contraditório e à ampla defesa, nos termos do entendimento firmado pelo Acórdão 587/2011-TCU-Plenário, posto que o formulário de peça n.º 7 deu entrada no Tribunal em 18/07/2007, há mais de cinco anos.”
10.	O Ministro-Relator José Múcio Monteiro determinou, por meio de Despacho (peça 114) , o envio dos autos à Sefip, para destaque do ato de aposentadoria de Armando Guimarães dos Santos e realização da diligência e da oitiva propostas no parecer do Ministério Público junto ao TCU.
11.	O ato de aposentadoria do Sr. Armando Guimarães dos Santos foi destacado e autuado no TC Processo 009.869/2018-2 (peça 116) .
12.	Doravante, ao reinstruir o feito (peça 118) , a Sefip ratificou a análise técnica à peça 110, fazendo os ajustes que se fizeram necessários após o destaque do ato do Sr. Armando Guimarães dos Santos (TC Processo 009.869/2018-2) .
I
13.	Feito o relato do histórico de apreciação deste processo, passo a apreciar os atos de forma individualizada e considerando os elementos documentais carreados aos autos.
14.	Em relação aos atos de aposentadoria de José Pereira de Souza (CPF: 190.929.208-78) e Emídio Ramos (CPF: 037.888.492-15) , a Unidade Técnica verificou que os inativos faleceram, respectivamente, em 4/10/2012 e 3/6/2017. Como não deixaram pensionistas, foram excluídos da folha de pagamento (peças 71, p. 5, 74, 106 e 115, p. 2-4) . Em sendo assim, manifesto concordância com a proposta no sentido de que a análise de mérito encontra-se prejudicada por perda de objeto, nos termos do disposto no artigo 260, §5º do RI/TCU.
15.	Quanto ao ato de aposentadoria de Jarbas Raimundo de Nova Carneiro (CPF: 114.720.309-15) , tem-se que a aposentadoria se deu em 11/3/1991, com proventos integrais, no cargo de agente administrativo (peça 71, p. 4 e 104, p. 4) . Ao apreciar a concessão inicial, o TCU posicionou-se pela legalidade (TC Processo 000.767/2008-3 - peça 77) .
16.	No presente processo, analisa-se ato de alteração da aposentadoria, que possibilitou a concessão ao interessado 10/10 de DAS 101.1 no lugar da vantagem prevista no artigo 184, inciso II, da Lei 1.711/1952. Nesse caso, como no ato de alteração não constaram os tempos efetivamente exercidos em funções comissionadas, a Sefip verificou no sistema Siape que, de fato, o inativo faz jus a 10/10 de DAS 101.1 (tempos de Direção e Assessoramento Superior contidos à peça 78, p.2) . Não identificadas outras irregularidades no contracheque do Sr. Jarbas Raimundo de Nova Carneiro (peça 78, p. 1 e 115, p.3) , expresso concordância com a Sefip no sentido de que o ato está em condições de ser apreciado pela legalidade.
II
17.	Em relação à transposição irregular do Regime Celetista (CLT) para o Estatutário (RJU) , no processo ora em análise temos quatro inativos nessa situação, quais sejam: Alfredo Ache Petit, Eduardo Celso de Araújo Marinho, Fátima Alves Rodrigues e Maria Agda de Meneses.
18.	Em relação à irregularidade mencionada no parágrafo retro, recentemente, ao apreciar o TC Processo 017.896/2012-6, que resultou na prolação do Acórdão 3707/2019-TCU-Segunda Câmara, debrucei-me sobre a questão e analisei como o TCU vem tratando a irregularidade e quais são as implicações da implementação das decisões que vem sendo adotadas. Assim me pronunciei no Voto condutor do Acórdão, verbis:
“14.	Em relação à alteração de regime celetista para estatutário de servidores reintegrados no serviço público federal, o TCU vem entendendo, com base na Lei de Anistia 8.878/1994,  que ela é irregular, pois não há respaldo legal para que os antigos empregos dos ex-servidores, regidos pela Consolidação das Leis do Trabalho, sejam convolados em cargos públicos, em inobservância aos princípios da legalidade e do concurso público (Acórdão 303/2015-TCU-Plenário, Ministro-Relator Vital do Rêgo; Acórdão 9376/2017-TCU-Segunda Câmara, Ministro-Relator Aroldo Cedraz; Acórdão 127/2018-TCU-Plenário, Ministro-Relator Bruno Dantas; Acórdão 3346/2015-TCU-Plenário, Ministro-Relator Vital do Rêgo; Acórdão 1338/2016-TCU-Plenário, Ministro Relator Bruno Dantas) .
15.	O entendimento do STF contido no RMS 30548/DF (Relator Ministro Marco Aurélio) , abaixo transcrito, é no mesmo sentido, qual seja: o reingresso nos quadros da antiga ocupação, oportunizado pela Lei de Anistia, não implica a necessária submissão ao regime jurídico único dos servidores públicos federais. 
“ANISTIA – SERVIÇO PÚBLICO – RETORNO – REGIME. O retorno do servidor à Administração Pública, à prestação de serviços, faz-se observada a situação jurídica originária, descabendo transmudar o regime da Consolidação das Leis do Trabalho em especial – inteligência das Leis nº 8.878/94 e 8.212/90.”
16.	É bom destacar que não está sendo questionada a reintegração, possibilitada pela Lei de Anistia, mas a vinculação a um regime estranho ao que os servidores eram inicialmente atrelados. A Decisão do STF é bem clara no sentido de que o retorno do servidor à administração pública deve se fazer em observância à situação jurídica originária, descabendo transmudar o regime da CLT em especial (inteligência das Leis 8.878/1994 e 8.212/1990) .
17.	Como os vínculos originais dos ex-servidores Humberto Gomes de Figueiredo, Jerson Pereira Lima e Jorge Alcides Cruz eram ao regime celetista, as aposentadorias deveriam se dar pelo Regime Geral de Previdência Social (RGPS) e não pelo Regime Próprio dos Servidores Públicos Federais (RPPS) , como ocorreu. 
18.	No que diz respeito à transposição do Regime Celetista para o Estatutário, em observância às reiteradas deliberações do TCU e aos entendimentos do STF sobre a matéria, tem-se que a Portaria Normativa SEGRT/MP 5/2016 (Secretaria de Gestão de Pessoas e Relações do Trabalho no Serviço Público) estabeleceu procedimentos para a retificação dos atos em que ocorreu a conversão do Regime Celetista dos beneficiados pela Lei 8.878/1994 (anistia) para o RPPS previsto na Lei 8.112/1990 (peça 89, p. 9-12) . As orientações desta Portaria (que revogou a Orientação Normativa 1/2002 do MPOG, em atendimento às determinações contidas no Acórdão 303/2015-TCU) deveriam ter sido seguidas para reclassificação dos ex-servidores como empregados públicos, restabelecimento do contrato de trabalho, realização do cálculo remuneratório e dos valores referentes ao FGTS, contagem do tempo de contribuição, dentre outras. Ocorre que com a submissão do assunto ao crivo do Judiciário, a matéria ficou pendente de solução (MS JFDF 1010032-08.2016.4.01.3400 – Liminar concedida em 13/01/2017 – peça 90) .
 (...) 
27.	Nesse cenário, em casos semelhantes, as decisões do TCU têm sido no sentido de informar aos interessados que eles poderão retornar à atividade no prazo de 30 (trinta) dias a contar da notificação, de forma a possibilitar que a nova aposentadoria se dê conforme as regras do Regime Celetista. Em não havendo retorno à atividade e transcorridos 120 (cento e vinte) dias após a notificação dos interessados, a autoridade administrativa já fica autorizada a adotar providências para que os pagamentos decorrentes dos atos impugnados cessem.
28.	É importante rememorar que mesmo diante da necessidade de o TCU determinar a cessação dos pagamentos, em processo de Relatoria da Ministra Ana Arraes (TC Processo 029.829/2011-9) , esta levou em consideração os reflexos da decisão e a colocação dos interessados em uma situação sui generis, por não poderem usufruir dos benefícios próprios dos servidores integrantes do regime estatutário e não poderem gozar dos direitos próprios do Regime Celetista (Acórdão 1925/2016-TCU-Plenário) . Pronunciou-se a Ministra, naquela assentada, nos seguintes termos em seu Voto, verbis:
	“16.	Observo, no entanto, que ao reconhecer a mácula do ato de aposentadoria já registrado e revê-lo, de ofício, para considerá-lo ilegal, o Tribunal dará ensejo a uma anomalia e colocará o interessado em uma situação sui generis, uma vez que não poderá usufruir dos benefícios próprios dos servidores integrantes do regime estatutário, mas também não gozará dos direitos especificamente concedidos àqueles regidos pela Consolidação das Leis do Trabalho. Nessa seara, destaco que a ausência do recolhimento de suas contribuições previdenciárias ao longo do período em que esteve na condição de anistiado lhe impedirá de obter, de imediato, a aposentadoria pelo regime geral de previdência. Da mesma forma, não poderá sacar o Fundo de Garantia por Tempo de Serviço – FGTS, uma vez que não terão sido efetuados quaisquer recolhimentos.
	17.	É inquestionável, portanto, que a reversão de João Pinto ao regime da CLT eximirá a União do pagamento de benefícios estatutários, mas lhe criará obrigações trabalhistas retroativas e de cálculo relativamente complexo, envolvendo o levantamento das importâncias recolhidas pelo servidor a título de contribuição previdenciária estatutária, o manuseio de antigas tabelas previdenciárias aplicáveis ao RGPS, o confronto entre os valores recolhidos pelo servidor e aqueles que seriam devidos no regime trabalhista – e o eventual ressarcimento ao interessado de importâncias que tenha sido recolhidas a maior –, a realização de acerto de contas entre os cofres de ambos os regimes previdenciários, o levantamento dos valores que mensalmente deveriam ter sido recolhidos ao Fundo de Garantia por Tempo de Serviço e a capitalização de tais valores, sem prejuízo de outras providências que se façam necessárias.
	18.	A jurisprudência deste Tribunal, alicerçada nos comandos inseridos em seu regimento interno, é firme no sentido de que a ilegalidade do ato de aposentadoria deve dar ensejo a determinação para que o órgão de origem do servidor cesse, no prazo de 15 (quinze) dias da ciência da deliberação, os pagamentos decorrentes do ato impugnado. Usualmente, no entanto, as impugnações referem-se apenas a parcelas indevidamente incluídas nos proventos. No presente caso, no entanto, ao considerar ilegal o ato, eventual determinação do tribunal para cessação dos pagamentos referir-se-á à integralidade dos proventos e não apenas a uma parcela, eis que a ilegalidade encontra-se na raiz da aposentadoria, concedida em regime inadequado.
	19.	Por outro lado, o retorno à atividade pode ser medida amarga para o interessado, uma vez que já conta com mais de setenta e três anos de idade e se encontra na condição de aposentado há aproximadamente treze anos.
	20.	Destarte, em face da peculiaridade da situação, considero que a ilegalidade do ato deva ser declarada desde logo, com a respectiva negativa de registro, modulando-se, no entanto, seus efeitos, para que se determine ao Ministério dos Transportes, Portos e Aviação Civil, em caráter excepcional, que a suspensão dos pagamentos somente ocorra após transcorridos 120 (cento e vinte) dias da notificação do interessado. Esse lapso temporal possibilitará que o interessado adote eventuais medidas administrativas e/ou judiciais tendentes a assegurar sua dignidade, inclusive quanto à fruição dos benefícios que lhe seriam devidos pelo regime da CLT.” (os grifos são meus) 
29.	Com isso, o prazo de 120 (cento e vinte) dias, que tem sido concedido por esta Corte de Contas em casos análogos, tem a finalidade de proporcionar, não só aos interessados como também à Unidade Jurisdicionada, maior tempo para a adoção de providências: de acerto de contas entre os cofres de ambos os regimes previdenciários; de levantamento dos valores que deveriam ter sido recolhidos mensalmente ao Fundo de Garantia por Tempo de Serviço; de capitalização desses valores, dentre outras. A pergunta que fica no ar é: será que esse tempo tem sido suficiente para a adoção das providências cabíveis para a reversão de um regime para outro?
30.	Nesse particular, como estamos a tratar de assunto semelhante neste processo em três atos de aposentadoria, tive a curiosidade de saber se as ações adotadas pelas unidades jurisdicionadas estão resguardando os direitos dos interessados, no tempo que tem sido concedido pelo TCU. Assim, por meio de minha assessoria, procurei o corpo técnico da Sefip e fui informado que os interessados que tiveram suas aposentadorias julgadas ilegais em virtude da transposição do regime celetista para o estatutário e tiveram que retornar ao trabalho para pedir aposentadoria pelo regime celetista estão enfrentando transtornos de toda ordem, como: dificuldade de retorno à atividade, depois de tantos anos de aposentadoria; nos casos de retorno à atividade, o prazo de 120 (cento e vinte dias) não tem sido suficiente para a reversão de regimes, o que implica na não percepção das remunerações mensais, conforme vem determinando esta Corte de Contas; ao irem ao INSS e solicitarem aposentadoria pelo Regime Geral de Previdência Social, os interessados, além da demora que enfrentam, terminam recebendo como resposta que o INSS não tem registros que possibilitem a concessão da aposentadoria.
31.	Diante de tantas dificuldades e por dever de justiça, senti, nesse processo, a necessidade de me debruçar mais atentamente sobre a matéria para visualizar outras soluções para tema tão sensível, cujos desdobramentos financeiros e sociais causam muitos problemas para ex-servidores públicos que foram colocados nessa situação não por escolha, mas por questões legais e administrativas em relação as quais não interferiram.
32.	Verifico que a matéria de transposição de regime tem gerado discussões jurisprudenciais e doutrinárias ao longo dos anos. Não é por acaso que desde 2003 tramita na Suprema Corte a ADI 2968-1/600-DF (os autos estão conclusos ao Relator Ministro Gilmar Mendes) que discute a constitucionalidade do art. 243, §1º da Lei 8.112/90, que assim dispõe, verbis:
“Art. 243.  Ficam submetidos ao regime jurídico instituído por esta Lei, na qualidade de servidores públicos, os servidores dos Poderes da União, dos ex-Territórios, das autarquias, inclusive as em regime especial, e das fundações públicas, regidos pela Lei nº 1.711, de 28 de outubro de 1952 - Estatuto dos Funcionários Públicos Civis da União, ou pela Consolidação das Leis do Trabalho, aprovada pelo Decreto-Lei nº 5.452, de 1º de maio de 1943, exceto os contratados por prazo determinado, cujos contratos não poderão ser prorrogados após o vencimento do prazo de prorrogação.
§1º Os empregos ocupados pelos servidores incluídos no regime instituído por esta Lei ficam transformados em cargos, na data de sua publicação.”
33.	O Procurador Geral da República à época, Dr. Cláudio Fonteles, sustentou, em 2003, na qualidade de Requerente, a inconstitucionalidade do dispositivo legal supramencionado, por violação ao princípio do Concurso Público (art. 37, inciso II da CF/88) . Defendeu também a necessidade de observância dos princípios da impessoalidade, da moralidade e da eficiência administrativas. 
34.	Entretanto, em 2004, preocupado com o resguardo da situação jurídica daqueles servidores já aposentados que, apesar de não terem se submetido a prévio concurso público, foram abrangidos pela alteração do regime jurídico prevista no art. 243 da Lei 8.112/90 e em consequência da conversão foram qualificados como servidores públicos, o mesmo Procurador Geral da República emitiu o Parecer 1.474/CF, no qual sugeriu ao STF a modulação de efeitos, em atenção ao princípio da segurança jurídica. Concluiu seu Parecer nos seguintes termos, litteris:
“De tudo o que escreveu não são atingidos, pela declaração de inconstitucionalidade do questionado preceito:
os que, por época da adoção do regime único, tinham emprego ou cargo público em decorrência de submissão a concurso público;
os estáveis por força do artigo 19, do ADCT; e 
os aposentados, pelo que se disse nos itens 33/35, retro.” (os grifos são meus) 
35.	Não tenho a menor dúvida que quando o STF for decidir a inconstitucionalidade questionada na ADI 2968-1/600-DF levará em consideração os argumentos traçados no Parecer mencionado no parágrafo retro, uma vez que o reconhecimento da inconstitucionalidade de um dispositivo legal, não implica na total desconsideração de princípios importantíssimos para o Estado Democrático de Direito como o Princípio da Segurança Jurídica e da Eficiência Administrativa. Daí a necessidade de modulação dos efeitos sugerida pelo Procurador Geral da República em seu Parecer.
36.	As discussões em torno da transposição do Regime Celetista para o Estatutário não param por aí. No âmbito do TCU, em 2010, coube-me relatar o TC Processo 017.818/2010-9, que tratou de Consulta do Senado Federal para que o TCU se pronunciasse sobre o seguinte questionamento:
“Para efeito da transformação prevista no art. 243, §1º da Lei nº 8.112/90, é lícito, em tese, estender a decisão administrativa que reconheceu tal direito a servidores que, na data da promulgação da Lei, ocupavam emprego celetista de Secretário Parlamentar e de Assessor, a outros servidores que, embora ainda não tenham obtido o reconhecimento administrativo, mantêm, até hoje, vínculo ininterrupto de trabalho com o Senado: sob o regime celetista; ou ocupando cargo em comissão; ou ocupando cargo efetivo por determinação judicial provisória?
37.	Na oportunidade, ressaltei que o TCU já havia firmado entendimento sobre o mesmo assunto da Consulta no Acórdão 2737/2010-TCU-Plenário (Relator Ministro Augusto Nardes) . Ao conhecer da Consulta formulada pelo então Presidente do Senado Federal, o Plenário desta Corte de Contas acolheu o meu Voto e proposta de Acórdão e por intermédio do Acórdão 3.087/2010, informou ao consulente que o Tribunal de Contas da União já firmou entendimento sobre a matéria, ao apreciar consulta formulada pelo Presidente do Superior Tribunal Militar (Acórdão 2737/2010-TCU-Plenário, proferido na Sessão de 13/10/2010 - TC Processo 001.827/2009-6) . Este Decisum foi prolatado nos seguintes termos, litteris:
“VISTOS, relatados e discutidos os autos relativos à consulta formulada pelo Exmo. Tenente Brigadeiro do Ar Flávio de Oliveira Lencastre, Ministro-Presidente do Superior Tribunal Militar, acerca da aplicação do art. 243, §§ 1º e 2º da Lei nº 8.112/1990, aos contratados com base no art. 2º, §§ 1º e 2º do Decreto nº 77.242/1976, em face da divergência consubstanciada na Decisão nº 295/1992-TCU-2ª Câmara, dirigida ao STM, e a Decisão nº 714/2000-TCU-Plenário, dirigida ao TRT/10ª Região,
ACORDAM os Ministros do Tribunal de Contas da União, reunidos em sessão do Plenário, em:
9.1. conhecer da consulta formulada pelo Exmo. Tenente Brigadeiro do Ar, Flávio de Oliveira Lencastre, Ministro-Presidente do Superior Tribunal Militar;
9.2. em consequência, informar ao consulente que as contratações de pessoal, sem vínculo com a Administração Pública Federal, realizadas antes da Constituição de 1988, para o exercício de empregos de confiança, com fulcro no art. 2º e parágrafos do Decreto nº 77.242/1976, ao abrigo da CLT, podem ser transformadas em cargos efetivos, consoante permissivo do art. 243, § 1º, da Lei nº 8.112/1990;
9.3. encaminhar cópia do acórdão, acompanhado do relatório e do voto que o fundamentam, ao Exmo. Sr. Ministro-Presidente do Superior Tribunal Militar;
9.4. arquivar os presentes autos.” (os grifos são meus) 
38.	Na sequência, o Ministério Público junto ao TCU interpôs Pedido de Reexame em face do que restou decidido no Acórdão 3087/2010-TCU-Plenário. A despeito de o Pedido de Reexame não ter sido conhecido (Relatora Ministra Ana Arraes) , por ausência de previsão legal, terminou sendo acolhido como Representação, autuada no TC Processo 041.327/2012-8. A pretensão do MP/TCU é justamente a de rediscutir o mérito da decisão contida no Acórdão 3087/2010-TCU-Plenário, de minha relatoria.
39.	Embora sorteado para a relatoria do TC Processo 041.327/2012-8 (supramencionado) , entendi estar impossibilitado de atuar como Relator, conforme artigo 154, parágrafo único do RI/TCU c/c o art. 21 da Resolução 175/2005, já que fui Relator do Acórdão que está sendo questionado pelo Ministério Público junto ao TCU. Encaminhado o processo para novo sorteio de relator, coube ao Ministro Benjamin Zymler a relatoria do feito, que encaminhou os autos à Sefip para as providências cabíveis.
40.	Instruído o feito no âmbito da Sefip, o processo foi levado à apreciação do Plenário, tendo a Secretaria das Sessões se pronunciado, em 3/12/2015, para que os autos fossem enviados ao Ministro Walton, pelo pedido de vista formulado nos termos do art. 119, §1º do Regimento Interno (peça 100 do TC Processo 041.327/2012-8) .
41.	Como se vê a questão da transformação prevista no art. 243, §1º da Lei nº 8.112/90 não foi resolvida no âmbito da Suprema Corte, tampouco na esfera administrativa do TCU e já estamos, em processos de pessoal, considerando ilegais os atos, determinando o retorno dos servidores à atividade, e o que é pior, determinando que os órgãos cessem os pagamentos dos aposentados. Temos que pensar, seriamente, sobre a modulação de efeitos nesses casos de irregularidades na conversão de regimes (celetista para estatutário) , pois além de termos situações jurídicas já constituídas, há dificuldades, muitas vezes intransponíveis, para que os servidores que tiveram seus atos julgados ilegais possam se aposentar pelo Regime Geral de Previdência Social.  
42.	O Ministro Edson Fachin, inclusive, já deferiu Cautelar no MS 33.702 para fins de suspender os efeitos do Acórdão 303/2015-TCU-Plenário, por entender que a iminência de instauração de processos administrativos tendentes a rever situações já consolidadas representa, em tese, ameaça à eficácia ulterior de eventual ordem concessiva.
43.	Com isso, resta evidente que o Ministro do STF se mostrou preocupado com medidas administrativas que venham a atingir direitos funcionais e situações jurídicas já consolidadas no tempo, tais como as contidas na Portaria Normativa 5/2016, que foi elaborada justamente para cumprir as determinações contidas no Acórdão 303/2015-TCU-Plenário (Relator Ministro Vital do Rêgo) .
44.	Quanto à alegada necessidade de declaração de nulidade do Acórdão 303/2015-TCU-Plenário, entendo que essa questão deve ser resolvida no TC Processo 030.981/2011-5, que foi sobrestado até o julgamento do mérito do MS 36.083/DF (STF) , uma vez que a decisão que vier a ser adotada nesse mandamus, cuja Medida Cautelar foi concedida em 5/12/2018 (peça 485 do TC Processo 030.981/2011-5) , possuirá o condão de repercutir no cumprimento das determinações contidas no Acórdão 303/2015-TCU-Plenário. 
45.	Em relação ao MS 33.702-DF e seus efeitos, tem-se que o Acórdão 948/2018-TCU-Plenário (Ministro-Relator Vital do Rêgo) , determinou o sobrestamento do processo (TC Processo 030.981/2011-5) até o julgamento definitivo deste MS. Doravante, no Acórdão TCU 1.468/2018 (Ministro-Relator Vital do Rêgo) , o Plenário conheceu dos Embargos de Declaração opostos ao Acórdão 948/2018-TCU-Plenário, para, no mérito, rejeitá-los. 
46.	A despeito da existência de posicionamentos divergentes entre o Ministério dos Transportes,  o MPOG e a AGU no âmbito do TC Processo 030.981/2011-5, pois os dois primeiros entendiam que havia correção na transposição de regimes, enquanto a AGU entendia ser irregular essa transposição, o entendimento que tem que servir como parâmetro é o do TCU, pois é este Órgão que possui a competência constitucional para apreciar, para fins de registro, a legalidade dos atos de admissão de pessoal, na administração direta e indireta, incluídas as fundações instituídas e mantidas pelo Poder Público, excetuadas as nomeações para cargo de provimento em comissão, bem como a legalidade das concessões de aposentadorias, reformas e pensões, ressalvadas as melhorias posteriores que não alterem o fundamento legal do ato concessório (artigo 71, inciso III da CF/88) . 
 (...) 
51.	Em sendo assim, no caso dos ex-servidores do Ministério dos Transportes, Portos e Aviação Civil, Srs. Humberto Gomes de Figueiredo, Jerson Pereira Lima (faleceu em 8/5/2015 e deixou pensão civil para a viúva, Sra. Júlia Andrade Fortes Lima) e Jorge Alcides Cruz, entendo que a saída mais prudente é destacar esses atos e constituir processo apartado para fins de sobrestar a apreciação das aposentadorias até que se ultime a decisão da ADI 2968-1/600-DF (Relator Ministro Gilmar Mendes) , que discute a constitucionalidade do art. 243, §1º da Lei 8.112/90 no STF, e se decida o TC Processo 030.981/2011-5, atualmente sobrestado e que trata de Representação formulada acerca das transposições de Regime Celetista para Estatutário que ocorreram no Ministério dos Transportes, Portos e Aviação Civil em virtude da aplicação equivocada da Lei 8.878/1994 e da Orientação Normativa SRH/MP 1/2002. 
52.	Ademais, para fins de padronização de procedimentos e para evitar que casos semelhantes sejam tratados de maneira diferente, entendo ser necessário determinar à Sefip que faça um levantamento dos atos de aposentadoria que guardam semelhança com os atos dos servidores aqui mencionados, para fins de adoção de providências para sobrestamento com os mesmos propósitos descritos no parágrafo anterior.”
19.	Também neste processo, para manter a coerência com a linha de raciocínio traçada no TC Processo 017.896/2012-6, que foi confirmada no Acórdão 3707/2019-TCU-Segunda Câmara, compreendo que como a transformação prevista no art. 243, §1º da Lei 8.112/90 não foi resolvida no âmbito da Suprema Corte, tampouco na esfera administrativa do TCU, não é o caso de considerar ilegais os atos neste momento processual.
20.	Cabe, então, destacar os atos Alfredo Ache Petit (CPF: 091.394.781-49) , Eduardo Celso de Araújo Marinho (CPF: 036.165.257-72) , Fátima Alves Rodrigues (CPF: 155.366.101.04) e Maria Agda de Meneses (CPF: 387.405.677-53) e constituir processo apartado para fins de sobrestar a apreciação dessas aposentadorias até que se ultime a decisão da ADI 2968-1/600-DF (Relator Ministro Gilmar Mendes) , que discute a constitucionalidade do art. 243, §1º da Lei 8.112/90 no STF, e se decida o TC Processo 030.981/2011-5, atualmente sobrestado no TCU e que trata de Representação formulada acerca de irregularidades na transposição de Regime Celetista para Estatutário que ocorreram no Ministério dos Transportes, Portos e Aviação Civil, em virtude da aplicação equivocada da Lei 8.878/1994 (Lei de Anistia) e da Orientação Normativa SRH/MP 1/2002.
21.	Em sendo assim, a análise das justificativas e documentos carreados aos autos a partir das oitivas, pode ser postergada para quando for levantado o sobrestamento do processo apartado que proponho seja constituído. O exame da regularidade do pagamento da vantagem prevista no artigo 9º da Lei 8.460/1992, que integra os proventos dos Srs. Alfredo Ache Petit, Eduardo Celso de Araújo Marinho, Fátima Alves Rodrigues e Maria Agda de Meneses, também pode ser postergado.
III
22.	Finalmente, quanto ao ato da Sra. Fernanda Maria Pereira Leite Bolotnicki (CPF: 050.344.424-34) , tem-se que ela foi chamada a apresentar justificativas em relação: ao pagamento de rubrica judicial, no valor de R$ 793,50, sem que fossem levadas em consideração, para fins de absorção, as novas estruturas remuneratórias implantadas na carreira após o provimento jurisdicional; ao pagamento da rubrica “967 VANT.PES.NOM.IDENT.L.2.347/87, no valor de R$ 240,90, em desacordo com a previsão de absorção contida no art. 24 da Lei 11.171/2005 (peça 49) .
23.	A Unidade Técnica assim resumiu as justificativas trazidas aos autos pela interessada (peça 65) :
“a) informou que a Secretaria de Gestão Pública do MPOG através da Mensagem 554726, de 25/2/2014 determinou a redução/supressão das Vantagens Pessoais Nominalmente Identificadas (VPNI’s) , com fundamento no artigo 103 do Decreto-lei 200/1967. Dentre as rubricas contidas na referida mensagem encontravam-se a 10289 e a 967 as quais recebia. Alega, que nem todas as VPNI’s pagas a servidores são instituídas para obstar a redução de vencimentos/proventos dos servidores decorrente da instituição de novos planos de reestruturação de carreira e de estrutura remuneratória. Alega que há VPNI’s com natureza jurídica distinta, sujeitas exclusivamente à atualização decorrente de revisão geral de remuneração dos servidores públicos e que jamais poderão ser absorvidas;
b) rubrica 10289: a rubrica “dec jud N Tra Jug AP”, recebida no valor de R$ 793,50, é paga em razão do Mandado de Segurança Coletivo 0018381-85.2014.4.01.3400, que tramita no TRF da 1ª Região, impetrado pela Associação dos Servidores Federais em Transportes (ASDNER) . Em sede de Agravo de Instrumento 0019465-39.2014.4.01.0000, determinou-se a suspensão do ato coator da Mensagem 554726/MPOG e o restabelecimento da VPNI, nos valores que vinham sendo pagos, até que seja feito o exame individual da situação de cada servidor, com direito ao devido processamento legal;
c) rubrica 967: com relação à rubrica “967 Vant. Pes. Nom. Ident. L 2.347/1987”, atualmente no valor de R$ 240,90, a interessada alega que caso se compare a folha de 2013 com a atual, constata-se que o valor está sendo absorvido indevidamente, visto que recebia R$ 688,90 e atualmente recebe R$ 240,90. Tal redução é indevida, pois o mencionado Agravo determinou a suspensão do ato coator registrado na Mensagem 5547206, bem como o restabelecimento das VPNI’s, nos valores que vinham sendo pagos, até o exame individual de cada situação; e
d) registra, portanto, que não há inconsistências no pagamento das duas rubricas, que devem permanecer nos moldes do que estavam em 2013, sob pena de ferir os princípios da segurança jurídica e da irredutibilidade de vencimentos. Assim, requer o arquivamento do processo e que sejam mantidos os pagamentos das rubricas em sua aposentadoria.”
24.	Foram, outrossim, anexados vários documentos com o intuito de afastar as irregularidades apontadas pela Sefip e que foram objeto de oitiva da interessada.
25.	Cumpre, nesse particular, fazer um histórico da situação da ex-servidora Fernanda Maria Pereira Leite Bolotnicki. Sua aposentadoria se deu em 9/8/1991, com proventos integrais, sendo o ato inicial apreciado pela legalidade no TC Processo 009.434/2008-7 (Acórdão 3388/2008-TCU-Segunda Câmara - peça 80) .
26.	No presente processo, estamos a analisar o ato de alteração da aposentadoria (peça 11) , por meio do qual se concedeu a inativa quintos e opção. A Sefip acentua que embora no ato de alteração não conste os tempos exercidos em funções comissionadas, o sistema Siape mostra que a ex-servidora faz jus a 2/10 de FGR-1 e 8/10 de DAS 101.1 (peça 93, p. 1) .
27.	A Sefip colocou que por ocasião da alteração da aposentadoria, a servidora recebia em seu contracheque “rubrica referente à Gratificação Rodoviária por sentença judicial registrada no ato, bem como rubrica relativa à hora-extra judicial que não constou no ato de alteração (peça 93, p. 2-3) .” Registrou, outrossim, que deixou de receber essas vantagens, e, em lugar delas, passou a receber as seguintes rubricas: vant. Pess. Artigo 15 Lei 9.527/97 AP (R$ 601,78) , vant. Pes. Nom. Ident. L. 2.347/87 (R$ 688,90) e VPNI art. 29 Lei 11.094/2005-AP (R$ 800,93) (peça 93, p. 8) . A primeira rubrica foi excluída, e em fevereiro/2014 a interessada continuava percebendo as duas últimas (peça 93, p. 10) .
28.	Diante das reestruturações na carreira, o órgão seguiu a orientação do MPOG, contida na Mensagem 554726, providenciando a absorção das parcelas das vantagens individuais nominalmente identificadas (peças 93 e 94) . A interessada passou, então, a recebê-las nos valores de R$ 240,90 (VPNI do Decreto-Lei 2.347/1987) e R$ 7,43 (VPNI do artigo 29 da Lei 11.094/2005) (peça 93, p. 14) . 
29.	Inconformados com a absorção das rubricas relativas às vantagens individuais, os servidores na mesma situação, inclusive a Sra. Fernanda Maria Pereira Leite Bolotnicki, impetraram Mandado de Segurança Coletivo 0018381-85.2014.4.01.3400 (peças 95 e 96) .
30.	Importa ressaltar que a ação judicial impetrada pela Associação dos Servidores Federais em Transportes (ASDNER) contra ato do Secretário de Gestão Pública do MPOG, teve por objeto a suspensão da aplicação do entendimento contido na Mensagem 554726. 
31.	Em 3/9/2014, a Juíza Federal, ratificou o deferimento parcial do pedido liminar, e determinou à autoridade coatora que não procedesse os descontos determinados na Mensagem 554726, a título de reposição ao erário, dos valores decorrentes das VPNI’s (peça 96) .
32.	Doravante, Desembargadora federal deu provimento ao Agravo de Instrumento 0019465-39.2014.4.01.0000, determinando a suspensão do ato coator contido na Mensagem 554726/MPOG e o consequente restabelecimento da VPNI, nos valores originais, até que o exame fosse feito considerando a situação individualizada de cada servidor (peça 97) . A Sefip verificou, a partir de Consulta ao site do Tribunal Regional Federal da 1ª Região, que a ação judicial se encontra desde 29/6/2016 na situação de “conclusão para relatório e voto” (peça 108) .
33.	O contracheque de agosto/2017 mostra que a inativa Fernanda Maria Pereira Leite Bolotnicki voltou a receber a rubrica decisão judicial no valor de R$ 793,50 (peças 107 e 115, p. 3) .
34.	Como, no caso concreto, a irregularidade da percepção da rubrica é patente, sendo a Jurisprudência desta Corte de Contas consolidada neste sentido, diante do princípio da independência das instâncias, o ato deve ser considerado ilegal e negado o seu respectivo registro. O TCU só não vai determinar que o Órgão cesse o pagamento da parcela, em vez que há decisão judicial que o assegura (Mandado de Segurança Coletivo 0018381-85.2014.4.01.3400 34.341) .
35.	Nesse caso, cabe determinar à Secretaria de Fiscalização de Pessoal/Sefip que encaminhe, nos termos da Questão de Ordem aprovada pelo Plenário do TCU em 8/6/2011 (Ata 22/2011-TCU-Plenário) , ao Departamento de Assuntos Extrajudiciais da AGU, bem como à Conjur/TCU, as informações necessárias ao acompanhamento do Mandado de Segurança Coletivo 0018381-85.2014.4.01.3400 34.341, relativo à correção do valor da “DECISÃO JUDICIAL N TRAN JUG AP”, o qual tramita no Tribunal Regional Federal da 1ª Região e cuja liminar determinou a manutenção do pagamento da mencionada parcela no ato de aposentadoria de Fernanda Maria Pereira Leite Bolotnicki, para que em caso de desconstituição da decisão sejam adotadas as medidas para fazer cessar os pagamentos da rubricas consideradas irregulares.
36.	De forma a evitar tratamentos diferenciados, determinei ainda que a Sefip fizesse um levantamento dos atos de aposentadoria que tratam de transposição do regime celetista para o estatutário, para fins de adoção de providências de sobrestamento até que se ultime a decisão da ADI 2968-1/600-DF (Relator Ministro Gilmar Mendes) , que discute a constitucionalidade do art. 243, §1º da Lei 8.112/90 no STF, e se decida o TC Processo 030.981/2011-5, também sobrestado no âmbito do TCU.	
37.	Diante das considerações aqui alinhadas, com as vênias de estilo por divergir parcialmente dos pareceres emitidos nos autos, Voto por que esta Segunda Câmara adote a Proposta de Acórdão que ora submeto à deliberação. 
TCU, Sala das Sessões Ministro Luciano Brandão Alves de Souza, em 3 de setembro de 2019.
RAIMUNDO CARREIRO 
Relator